ACORDAO-COMPLETO-1756263

ACÓRDÃO 1186/2021 ATA 2/2021 - PRIMEIRA CÂMARA

VISTOS, relatados e discutidos estes autos de tomada de contas especial de responsabilidade da Sra. Rosiana Lima Beltrão Siqueira e do Sr. Maykon Beltrão Lima Siqueira, ex-prefeitos, em razão da impugnação parcial de despesas do Convênio 06.0015/00/2007 (Siafi 590640) , firmado em 14/3/2007, entre a Codevasf e o município de Feliz Deserto/AL;
ACORDAM os ministros do Tribunal de Contas da União, reunidos em Sessão da 1ª Câmara, ante as razões expostas pelo relator, em:
9.1 julgar irregulares as contas da Sra. Rosiana Lima Beltrão Siqueira (CPF: XXX.472.494-XX) , prefeita na gestão 2005-2008, e do Sr. Maykon Beltrão Lima Siqueira (CPF: XXX.093.344-XX) , prefeito atual (desde 2009) , com fundamento nos arts. 1º, inciso I, 16, inciso III, alíneas "b" e "c" e §2º, da Lei 8.443/1992, c/c os arts. 19 e 23, inciso III, da mesma Lei, e com arts. 1º, inciso I, 209, incisos II e III, e §5º, 210 e 214, inciso III, do Regimento Interno do TCU;
9.2 julgar irregulares as contas da empresa Terra Construções Ltda. (CNPJ 02.533.053/0001-01) , com base no arts. 1º, inciso I, 16, inciso III, alínea "c", 19 e 23, inciso III, todos da Lei 8.443/1992, c/c arts. 1º, inciso I, 209, incisos III, e §5º, 210 e 214, inciso III, do Regimento Interno do TCU;
9.2 condenar a Sra. Rosiana Lima Beltrão Siqueira (CPF: XXX.472.494-XX) , solidariamente com a empresa Terra Construções Ltda. (CNPJ: 02.533.053/0001-01) , ao pagamento da quantia a seguir especificada, com a fixação do prazo de 15 (quinze) dias, a contar da notificação, para comprovarem, perante o Tribunal (art. 214, inciso III, alínea "a", do Regimento Interno) , o recolhimento da dívida aos cofres da Companhia de Desenvolvimento dos Vales do São Francisco e do Parnaíba (Codevasf) , atualizada monetariamente e acrescida dos juros de mora, calculados a partir de 4/3/2009, até a data do recolhimento, na forma prevista na legislação em vigor:
	Data
	Valor
	Débito/Crédito

	4/3/2009
	R$ 540.185,46
	Débito

9.3 condenar o Sr. Maykon Beltrão Lima Siqueira (CPF: XXX.093.344-XX) , solidariamente com a empresa Terra Construções Ltda. (CNPJ: 02.533.053/0001-01) , ao pagamento da quantia a seguir especificada, com a fixação do prazo de 15 (quinze) dias, a contar da notificação, para comprovarem, perante o Tribunal (art. 214, inciso III, alínea "a", do Regimento Interno) , o recolhimento da dívida aos cofres da Companhia de Desenvolvimento dos Vales do São Francisco e do Parnaíba (Codevasf) , atualizada monetariamente e acrescida dos juros de mora, calculados a partir de 4/3/2009, até a data do recolhimento, na forma prevista na legislação em vigor, abatendo-se, na oportunidade, os valores já ressarcidos:
	Data
	Valor
	Débito/Crédito

	4/3/2009
	R$ 100.000,00
	Débito

9.4 condenar a Sra. Rosiana Lima Beltrão Siqueira (CPF: XXX.472.494-XX) ao pagamento da quantia a seguir especificada, com a fixação do prazo de 15 (quinze) dias, a contar da notificação, para comprovarem, perante o Tribunal (art. 214, inciso III, alínea "a", do Regimento Interno) , o recolhimento da dívida aos cofres da Companhia de Desenvolvimento dos Vales do São Francisco e do Parnaíba (Codevasf) , atualizada monetariamente e acrescida dos juros de mora, calculados a partir de 4/3/2009, até a data do recolhimento, na forma prevista na legislação em vigor, abatendo-se, na oportunidade, os valores já ressarcidos:
	Data
	Valor
	Débito/Crédito

	10/11/2008
	R$ 437.686,33
	Débito

	20/4/2012
	R$ 16.013,36
	Crédito - GRU

9.5 aplicar aos responsáveis Rosiana Lima Beltrão Siqueira (CPF: XXX.472.494-XX) , Maykon Beltrão Lima Siqueira (CPF: XXX.093.344-XX) e empresa Terra Construções Ltda. (CNPJ 02.533.053/0001-01) , individualmente, a multa prevista no art. 57 da Lei 8.443/1992 c/c o art. 267 do Regimento Interno, no valor de R$ 100.000,00 (cem mil reais) , R$ 10.000,00 (dez mil reais) e R$ 60.000,00 (sessenta mil reais) , respectivamente, com a fixação do prazo de 15 (quinze) dias, a contar da notificação, para comprovarem, perante o Tribunal (art. 214, inciso III, alínea "a", do Regimento Interno) , o recolhimento da dívida aos cofres do Tesouro Nacional, atualizada monetariamente desde a deste acórdão até a do efetivo recolhimento, se forem pagas após o vencimento, na forma da legislação em vigor;
9.6 autorizar, desde logo, nos termos do art. 28, inciso II, da Lei 8.443/1992, a cobrança judicial das dívidas caso não atendidas as notificações; 
9.7 autorizar, desde logo, caso solicitado e o processo não tenha sido remetido para cobrança judicial, o pagamento das dívidas em até 36 (trinta e seis) parcelas mensais e consecutivas, nos termos do art. 26 da Lei 8.443/1992, c/c o art. 217 do Regimento Interno/TCU, fixando-se o vencimento da primeira parcela em 15 (quinze) dias, a contar do recebimento da notificação, e o das demais a cada 30 (trinta) dias, devendo incidir sobre cada valor mensal os correspondentes acréscimos legais, na forma prevista na legislação em vigor, sem prejuízo de alertar os responsáveis de que a falta de comprovação do recolhimento de qualquer parcela implicará o vencimento antecipado do saldo devedor;
9.8 dar ciência desta deliberação ao Procurador-Chefe da Procuradoria da República em Alagoas, nos termos do § 3º do art. 16 da Lei 8.443/1992 c/c o § 7º do art. 209 do Regimento Interno do TCU, para adoção das medidas que entender cabíveis.

Tomada de contas especial instaurada em razão da impugnação parcial de despesas de convênio que teve por objeto a execução de obras de esgotamento sanitário.

Primeira Câmara

Município de Feliz Deserto - AL.

3. Responsáveis: Maykon Beltrão Lima Siqueira (XXX.093.344-XX); Rosiana Lima Beltrão Siqueira (XXX.472.494-XX); Terra Construções Ltda. - ME (02.533.053/0001-01).

13.1. Ministros presentes: Benjamin Zymler (na Presidência) e Jorge Oliveira.
13.2. Ministros-Substitutos convocados: Augusto Sherman Cavalcanti e Weder de Oliveira (Relator).

ACORDAO-COMPLETO-2538436

Acórdão 3236/2022 - Primeira Câmara

ACORDAO-COMPLETO-2546475

Acórdão 9251/2022 - Primeira Câmara

WEDER DE OLIVEIRA

Transcrevo abaixo a instrução de mérito produzida na Secex-AL (peça 70) , com a qual assentiu o corpo dirigente da unidade (peças 71 e 72) :
INTRODUÇÃO
1.	Cuidam os autos de tomada de contas especial (TCE) instaurada pela 5ª Superintendência Regional da Companhia de Desenvolvimento dos Vales do São Francisco e do Parnaíba (Codevasf) , ente vinculado ao Ministério da Integração Nacional, em desfavor da Senhora Rosiana Lima Beltrão Siqueira e do Sr. Maykon Beltrão Lima Siqueira, na condição de ex-prefeita e Prefeito atual, respectivamente, em razão da impugnação parcial de despesas do Convênio 06.0015/00/2007 (Siafi 590640) , firmado em 14/3/2007, entre a Codevasf e a Prefeitura Municipal de Feliz Deserto/AL (peça 1, p. 180-198) .
1.1.	O repasse acima teve por objeto a "execução de obras do esgotamento sanitário englobando as seguintes ações: rede coletora e ligações domiciliares da Bacia 'B', Estação Elevatória Final, Emissário de Recalque, Emissário do Efluente, obras civis da EE-01, EE-Final e Estação de Tratamento de Esgoto no Município de Feliz Deserto/AL", conforme plano de trabalho aprovado (peça 1, p. 168-172) .
HISTÓRICO 
2.	Para historiar o feito, transcreve-se, com ajustes, parte da instrução inicial (peça 5) :
2.	Consoante disposto na cláusula terceira do termo do convênio, a avença foi ajustada pelo valor de R$ 1.700.917,67, sendo R$ 1.615.871,79 a cargo da Concedente e R$ 85.045,88 referente à contrapartida da Convenente (peça 1, p. 182) .
3.	Os recursos federais foram repassados em duas parcelas mediante as seguintes ordens bancárias: 2007OB902328, no valor de R$ 539.871,79, em 6/8/2007; e, 2008OB904011, no valor de R$ 538.000,00, emitida em 6/11/2008 (peça 3, p. 201) . Os recursos foram creditados na conta específica em 8/8/2007 e 14/11/2008, respectivamente (peça 3, p. 15 e 21) .
4.	De acordo com a cláusula quinta do termo de convênio o ajuste assinado vigeria por trezentos dias corridos, contados da data de sua assinatura em 14/3/2007 (peça 1, p. 188) , tendo sido a vigência final postergada, após três prorrogações, para o dia 23/9/2009, conforme a seguir delineado:
a) em 7/1/2008, o convênio foi prorrogado ex officio por 145 dias passando o seu vencimento para o dia 31/5/2008 (peça 1, p. 222) ;
b) em 29/5/2008, por solicitação da Prefeitura, foi celebrado o 2º termo aditivo, prorrogando o prazo de vigência do convênio por 180 dias a partir de 1º/6/2007, passando seu vencimento para 27/11/2008 (peça 1, p. 234-236) ; e,
c) em 28/11/2008, mediante solicitação da Prefeitura, foi celebrado o 3º termo aditivo prorrogando o prazo de vigência do convênio por mais trezentos dias a partir de 28/11/2008, passando o vencimento para 23/9/2009 (peça 1, p. 280-282) . 
5.	A Codevasf emitiu, em 23/3/2009, o Relatório de Acompanhamento de Obras relatando várias inconformidades detectadas em visita técnica realizada ao local da obra (peça 1, p. 286-289) .
6. 	No Relatório acima mencionado, o Coordenador do Convênio recomendou a paralisação das atividades da obra para a correção dos problemas detectados, de forma a assegurar a qualidade e segurança dos trabalhos realizados. Dentre estes, citou a "retirada de toda a tubulação utilizada na linha de recalque e utilizar a tubulação apropriada para o serviço em questão". A Codevasf remeteu o relatório à Prefeitura em 23/2/2009, solicitando que "os serviços que estão sendo executados em desacordo com o instrumento firmado sejam paralisados de imediato, e que sejam adotadas as providências para a correção das irregularidades apontadas" (peça 1, p. 284) .
7.	Posteriormente, em 12/6/2009, a Prefeitura foi novamente intimada pela Codevasf, desta feita para cumprimento das providências indicadas na nota técnica à peça 1, p. 294-296, necessárias para a liberação da 3ª parcela, e que fosse apresentada a licença prévia do empreendimento (peça 1, p. 300) .
8.	Por meio do Parecer 450/2009, de 21/9/2009, a Assessoria Jurídica da Codevasf descartou a possibilidade de prorrogação de ofício da avença, conforme sugerido pela Superintendência, por não haver amparo legal e em razão da ausência de solicitação nesse sentido do convenente (peça 1, p. 320-324) . O fato foi comunicado à Prefeitura por meio do Ofício 315/5ª SR, de 6/10/2009 ocasião em que também foi solicitada a apresentação da prestação de contas (peça 1, p. 338) , reiterado em 26/11/2009 (peça 1, p. 342) .
9.	Em virtude da não apresentação da prestação de contas, o coordenador do convênio encaminhou em 5/1/2010 relatório técnico e fotográfico referente à execução física do mesmo anexando planilha orçamentária com os serviços medidos em campo pela equipe de fiscalização da Codevasf (peça 1, p. 344-364) . 
10. O relatório técnico concluiu que os serviços efetivamente executados e que podiam ser aceitos somavam R$ 437.686,33 (peça 1, p. 346-349) . Esclarece que:
... os serviços efetuados relativos a execução da linha de recalque e cerca da estação de tratamento de esgotos - ETE, não foram contabilizados por contrariar o disposto nas especificações técnicas, não podendo ser objeto de medição. No caso da linha de recalque a tubulação utilizada não é apropriada para trabalhar sob pressão, sendo diferente daquela especificada em planilha e nas especificações técnicas do convênio. Em relação a cerca constatamos que a mesma não dispõe dos arames necessários além de estar desnivelada e incompleta.
11.	 Consta no processo, também, o Relatório de Auditoria 36/2009, de 11/11/2009, referente a trabalhos realizados no período de 23 a 24/7/2009 na sede da 5ª SR e no dia 27/7/2009 na sede da Prefeitura Municipal. Na sede da 5ª SR foram analisados os processos que tratavam da formalização do convênio e o processo administrativo que tratou do procedimento licitatório (peça 1, p. 368-380) . 
12.	 O referido Relatório de Auditoria consignou as seguintes impropriedades:
12.1. 	verificadas na sede da 5ª SR:
a) obra sendo executada com licença ambiental de implantação vencida desde 21/5/2008. Embora diligenciada reiteradas vezes pela Codevasf, a Prefeitura não efetuou a renovação da licença, o que representa uma irregularidade;
b) utilização de jazidas sem licença ambiental - sobre este item a unidade auditada não teve oportunidade de se manifestar;
c) execução da obra em dissonância com o estipulado em contrato - o relatório de acompanhamento do fiscal do convênio, datado de 23/3/2009 informou diversas inconformidades detectadas por ocasião da visita às obras, tais como: utilização de materiais inadequados e diferentes dos previstos, assentamento da rede em local inadequado, ausência de topografia, falhas no serviço de reaterro e ausência de controle do grau de compactação da lagoa de maturação; e,
d) ausência de Anotação de Responsabilidade Técnica (ART) do projeto e da execução da obra - a unidade auditada não teve oportunidade de se manifestar;
12.2.	 Na Prefeitura:
a) processo licitatório não atende às formalidades legais, pois os documentos "encontram-se em pasta do tipo fichário, em folhas não numeradas e sem ordem cronológica, denotando que não houve abertura de processo administrativo";
b) declaração de marca na especificação da tubulação a ser utilizada e em seus acessórios;
c) ausência de garantia contratual que deveria ser apresentada pela vencedora do certame;
d) ausência de critérios de aceitabilidade de preços unitários e global no instrumento licitatório;
e) indícios de sobrepreço na proposta ganhadora da concorrência 1/2007; e,
f) a obra encontrava-se paralisada em razão da falta de ação da Prefeitura.
13.	 Após expiração do prazo para apresentação da prestação de contas em 24/11/2009, o Município solicitou, em 25/5/2011, prorrogação por trinta dias para apresentar a prestação de contas (peça 1, p. 392) , sendo este concedido até 30/6/2011 (peça 2, p. 3) .
14.	 Expirados os trinta dias concedidos, o Município solicitou em 22/6/2011 mais sessenta dias adicionais os quais foram aprovados, passando o vencimento para 31/8/2011 (peça 2, p. 5-7) .
15.	 Mais uma vez, a Prefeitura não cumpriu o prazo e solicitou mais sessenta dias. O pedido foi deferido para vencer em 31/10/2011 (peça 2, p. 9-13) , tendo a Codevasf determinado a instauração da tomada de contas especial (peça 2, p. 17-22) .
16.	 A prestação de contas somente foi encaminhada pela Prefeitura Municipal em 28/12/2011 por meio do Ofício 304/2011 (peça 2, p. 59-141 e peça 3, p. 1-39) .
17.	 O Relatório Técnico emitido em 8/2/2012 (peça 3, p. 91-95) registrou em sua análise, que a Prefeitura não apresentou os documentos mínimos necessários para qualquer análise técnica, restringindo sua prestação de contas às planilhas que foram anexadas ao processo, não constando:
	a) memória de cálculos dos itens executados;
	b) levantamentos topográficos indispensáveis para a obra;
	c) relatório fotográfico dos serviços executados; e,
	d) ordens de serviços.
17.1.	O Relatório acima registra que diante da ausência de elementos técnicos, o fiscal do convênio registrou que foi efetuado novo levantamento de campo para avaliar se houve ou não acréscimos aos serviços previamente levantados na data do término do prazo de vigência do convênio. Esse levantamento constatou que não ocorreu avanço nos serviços, ao contrário, devido à falta de manutenção da obra ficaram comprometidos os seguintes serviços:
	a) parte das chicanas da estação de tratamento encontram-se quebradas, provavelmente retiradas por vândalos; e,
	b) parte da tubulação de entrada foi retirada do local.
17.2.	O Relatório aponta, ainda, que em decorrência da falta de manutenção dos serviços executados foi elaborada nova planilha de glosas. Essa nova planilha reduziu o montante dos serviços efetivamente executados de R$ 437.686,33 para R$ 415.444,24 e concluiu que a prestação de contas não poderia ser aprovada.
18.	 A Análise Financeira da Prestação de Contas registrou, em 10/2/2012, que do exame da documentação foram constatadas as impropriedades a seguir (peça 3, p. 99-105) :
	a) notas fiscais com ausência de ateste;
	b) ausência das medições que deram suporte aos pagamentos efetuados. As notas fiscais não discriminam os serviços efetivamente realizados;
	c) o convenente declarou no Termo de Aceitação Definitiva da Obra que o objeto do convênio foi integralmente cumprido, todavia a análise técnica verificou que os serviços efetivamente executados importam em R$ 415.444,24, de onde se extrai que o débito apurado do convênio é de R$ 719.125,43 correspondente a:
	- R$ 687.177,55 por serviços não executados ou executados em desacordo com o plano de trabalho;
	- R$ 20.250,00 por serviços glosados que em virtude do estado de abandono da obra carecem de nova execução;
	- R$ 11.697,88 referente à diferença da contrapartida não depositada na conta corrente e não aplicada no objeto do convênio;
	d) ausência de cópias dos cheques utilizados para pagamentos impossibilitando a identificação do beneficiário, conforme determina o art. 20 da IN 1/97 STN;
 	e) impossibilidade de calcular rendimentos da aplicação financeira por falta de extratos completos da conta bancária;
	f) ausência de comprovação de recolhimento de contribuição previdenciária destacado nas notas fiscais no valor de R$ 28.954,77 (valores históricos) ; 
	g) ausência de comprovação de recolhimento de Imposto Sobre Serviço (ISS) destacado nas notas fiscais cujo valor importa em R$ 14.837,73 (valores históricos) . 
19.	 O Prefeito de Feliz Deserto/AL foi instado, por meio do Ofício 062/2012-5ª SR, a se manifestar a respeito das impropriedades detectadas e para que adotasse as medidas cabíveis a fim de sanar as pendências encontradas, todavia, preferiu manter-se silente e o processo foi encaminhado para instauração da tomada de contas especial (peça 3, p. 117-119 e 123) .
20.	 O Relatório de Constatações emitido em 19/10/2012, registrou as impropriedades e irregularidades verificadas na condução do convênio e na prestação de contas, conforme a seguir (peça 3, p. 135-143) :
	a) pagamentos de serviços não executados ou executados irregularmente: o convenente apresentou documentação fiscal e extratos bancários demonstrando pagamentos no montante de R$ 1.122.871,79 na execução do convênio, entretanto, apenas os serviços correspondentes à importância de R$ 437.686,33 foram acatados pela Codevasf, pois tiveram comprovada a efetiva execução no objeto do convênio;
	b) deterioração do objeto do convênio devido ao seu abandono no total de R$ 22.242,09;
	c) diferença no valor do aporte dos recursos da contrapartida no valor de R$ 11.697,88 (valor histórico) , proporcional aos recursos transferidos pela Concedente;
	d) rendimentos de aplicação financeira não devolvidos ao Concedente: os rendimentos foram calculados com base na variação da poupança do período em face da não apresentação dos extratos correspondentes. Considerando que apenas a importância de R$ 415.444,24 (R$ 437.686,33 - R$ 22.242,09) foi acatada como efetivamente aplicada no objeto do convênio, os cálculos dos rendimentos correspondem a R$ 9.018,09;
	e) ausência de comprovante de retenção e recolhimento do INSS (R$ 37.054,77) e do ISS (R$ 6.737,23) ;
	f) ausência de documentos necessários à prestação de contas, tais como: boletins de medição, extratos bancários e cópias de cheques;
	g) pagamento de despesas de contrato com vigência expirada: o contrato celebrado entre a Prefeitura de feliz Deserto/AL e a empresa Terra Construções Ltda., para execução da obra objeto do convênio, teve sua vigência expirada em 13/5/2008, entretanto, foram realizados pagamentos a este contrato nos dias 28/11/2008, 30/12/2008 e 4/3/2009; e,
	h) ausência de ateste nas notas fiscais.
21.	 O referido Relatório quantificou o total do dano em R$ 728.143,52 e atribuiu a responsabilidade à ex-gestora municipal, Rosiana Beltrão, pelo valor integral, e ao Prefeito Maykon Beltrão, este solidariamente pelo valor de R$ 142.958,06 (peça 3, p. 143) . 
22.	 Em 24/10/2012, à ex-gestora e ao Prefeito foram expedidas notificações indicando a as constatações verificadas e solicitando a apresentação das justificativas, documentos ou o recolhimento dos danos imputados à responsabilidade de cada qual (peça 3, p. 151-157) .
23.	 O Prefeito Maykon Beltrão manifestou-se por meio de expediente datado de 30/11/2012, nos termos a seguir (peça 3, p. 169-171) :
1 - Há uma discordância entre os valores medidos e pagos pela Prefeitura e os apurados pela CODEVASF que foram oriundos de divergências entre os projetos que foram considerados, uma vez que, quando da aprovação da proposta a Prefeitura não tinha um projeto executivo, apenas um projeto básico. Antes de iniciar as obras a Prefeitura contratou um engenheiro para executar os projetos executivos. Quando as obras foram iniciadas, os projetos executivos estavam sendo concluídos e foram encaminhados para análise à CODEVASF e os serviços foram iniciados tendo como base os projetos executivos. As medições consideradas pela CODEVASF tiveram como parâmetro o projeto básico e as da Prefeitura o projeto executivo.
2 - Com as obras paralisadas há mais de 02 anos, e sem o funcionamento das mesmas, vários serviços executados perfeitamente, encontra-se [sic] hoje com vários problemas.
3 - Por um erro do engenheiro projetista, a tubulação do emissário de recalque para a estação de tratamento foi adquirida e assentada erradamente.
4 - A Prefeitura está concluindo a prestação de contas final dos valores que foram pagos á empreiteira, com as respectivas medições.
23.1.	Por fim, solicitou prazo até o dia 20/12/2012 para apresentação de todo o material da prestação de contas e prazo até o dia 15/1/2013 para limpeza da área da lagoa de estabilização, além da formação de uma comissão com técnicos da CODEVASF e da Prefeitura para discutir as possibilidades de reanálise do projeto apresentado pela Prefeitura e que as partes consideradas não compatíveis sejam revistas, os materiais que foram adquiridos e que estejam de acordo e os serviços que puderem, ainda, ser executados com estes materiais, o sejam, e os que foram executados com falhas sejam considerados, de modo que possam ser reavaliados todos os serviços, executados corretamente e se veja uma forma de a Prefeitura poder concluir o maior volume de serviços possível para que os serviços possam cobrir as liberações efetuadas e estudada uma forma para que posteriormente a prefeitura possa pleitear recursos para a conclusão de todas as obras do esgotamento sanitário da cidade. 
24.	 Em 10/12/2012, o Presidente da Comissão da TCE afirmou que as justificativas apresentadas pelo convenente não contêm respaldo documental no processo de formação do convênio nem no de sua prestação de contas. Ressaltou que a data prevista para apresentação da prestação de contas foi 23/12/2009 e que o convenente apenas prestou contas em 28/12/2011 e que não havia respaldo legal para concessão de novo prazo de prestação de contas, até porque, não houve alteração no gestor responsável do convenente desde a data de encerramento da vigência do convênio (peça 3, p. 165) .
25.	 Em 10/1/2013, a ex-prefeita, Senhora Rosiana Beltrão e o Prefeito Maykon Beltrão foram comunicados que até àquela data a Codevasf não havia recebido ainda nenhuma nova documentação referente à prestação de contas mesmo após a Prefeitura de Feliz Deserto/AL haver encaminhado correspondência solicitando prazo até 20/12/2012 para apresentação do material da prestação de contas (peça 3, p. 173-175) .
26.	 Em seguida, o Prefeito Maykon Beltrão encaminhou, em 17/1/2013, o que seria a documentação pendente da prestação de contas para análise (peça 3, p. 177-197) .
27.	 O relatório da Comissão de Tomada de Contas Especial, lavrado em 31/1/2013, destacou que os motivos para a instauração desta TCE foram pagamentos irregulares, ausência do aporte da contrapartida, prestação de contas irregular e abandono do objeto do convênio concluindo como irregular a execução do objeto do Convênio (peça 3, p. 201-219) . 
27.1. 	Concluiu que a ex-prefeita Rosiana Lima Beltrão Siqueira é responsável pelo débito apurado de R$ 585.185,46 e o Prefeito Maykon Beltrão Lima Siqueira foi responsabilizado pelo débito apurado de R$ 122.242,09, sendo solidários no valor apurado de R$ 20.715,97, descontada a GRU de devolução no valor de R$ 16.013,36, totalizando R$ 712.130,16, conforme a seguir (peça 3, p. 201-219) :
	Origem do débito
	Valor R$ original
	Data de origem
	Potenciais Responsáveis

	Pagamentos indevidos
	147.185,46
	8/8/2007
	Rosiana Beltrão

	Pagamentos indevidos
	438.000,00
	10/11/2008
	Rosiana Beltrão

	Pagamentos indevidos
	100.000,00
	10/11/2008
	Maykon Beltrão

	Deterioração do objeto do convênio
	22.242,09
	8/8/2007
	Maykon Beltrão

	Diferença da 1ª parcela da contrapartida
	8.348,00
	7/12/2007
	Rosiana Beltrão e Maykon Beltrão

	Diferença da 2ª parcela da contrapartida
	3.349,88
	10/1/2008
	Rosiana Beltrão e Maykon Beltrão

	Rendimentos de aplicação não devolvidos
	4.806,40
	6/12/2007
	Rosiana Beltrão e Maykon Beltrão

	Rendimentos de aplicação não devolvidos
	4.211,69
	11/1/2008
	Rosiana Beltrão e Maykon Beltrão

	GRU de devolução de recursos
	- 16.013,36
	20/4/2012
	
	Total do débito:
	712.130,16

28.	 A ex-prefeita foi notificada da conclusão da TCE por meio de correspondência de 19/2/2013 (peça 3, p. 225-228 e 237-239) . O Prefeito Maykon Beltrão também foi notificado (peça 3, p. 229-236) .
29.	 Posteriormente, a Codevasf retificou o registro de responsabilidade atribuída aos gestores devido aos questionamentos da Auditoria Interna da Companhia sendo as irregularidades separadas por responsável (peça 4, p. 4-6) conforme planilha a seguir (peça 3, p. 257) :	
	Origem do débito
	Valor R$ original
	Data de origem
	Responsáveis

	Pagamentos indevidos
	147.185,46
	8/8/2007
	Rosiana Beltrão

	Pagamentos indevidos
	438.000,00
	10/11/2008
	Rosiana Beltrão

	Diferença da 1ª parcela da contrapartida
	8.348,00
	7/12/2007
	Rosiana Beltrão

	Diferença da 2ª parcela da contrapartida
	3.349,88
	10/1/2008
	Rosiana Beltrão

	Total Rosiana Beltrão
	596.883,34
	----
	----

	Pagamentos indevidos
	100.000,00
	10/11/2008
	Maykon Beltrão

	Deterioração do objeto do convênio
	22.242,09
	8/8/2007
	Maykon Beltrão

	Rendimentos de aplicação não devolvidos
	4.806,40
	6/12/2007
	Maykon Beltrão

	Rendimentos de aplicação não devolvidos
	4.211,69
	11/1/2008
	Maykon Beltrão

	GRU de devolução de recursos
	- 16.013,36
	20/4/2012
	Maykon Beltrão

	Total Maykon Beltrão
	115.246,82
	----
	----

	Total do débito:
	712.130,16

30.	 A Secretaria Federal de Controle Interno emitiu em 17/9/2013, o Relatório e o Certificado de Auditoria 1306/2013 (peça 4, p. 28-32) pela irregularidade das contas e a autoridade ministerial atestou haver tomado conhecimento do processo (peça 4, p. 42) .
3.	No pronunciamento inicial desta unidade técnica, neste processo, foi autorizada a realização de diligência ao Banco do Brasil para se confirmar se a empresa Terra Construções Ltda. foi a favorecida dos cheques sacados da conta específica do convênio, da titularidade da Prefeitura Municipal de Feliz Deserto/AL, a fim de identificar a responsabilização solidária ou não da empresa (peça 5) .
4. 	Promovida a diligência (peças 8 e 9) , o Banco remeteu as cópias, frente e verso, dos cheques solicitados (peça 10) . Nos cheques fica comprovado que a citada empresa foi a favorecida desses títulos, havendo inclusive seu endosso no verso.
5.	Na sequência, considerando a comprovação do destinatário dos cheques emitidos em pagamento; considerando a não adoção de medidas, pelo prefeito sucessor, para resguardar a situação da Convenente, e considerando que foi constatada pela entidade repassadora a imprestabilidade do que foi executado e o abandono da obra, foi proposta a citação solidária dos gestores, Sra. Rosiana Lima Beltrão Siqueira (CPF: XXX.472.494-XX) e Sr. Maykon Beltrão Lima Siqueira (CPF: XXX.093.344-XX) , e da empresa Terra Construções Ltda., pela integralidade dos recursos federais repassados no âmbito do Convênio 06.0015/00/2007 (Siafi 590640) .
6. 	Promovidas as citações da Sra. Rosiana Lima Beltrão Siqueira (peças 21 e 27) e do Sr. Maykon Beltrão Lima Siqueira (peças 20 e 29) , foram requeridas pelos responsáveis, e a eles concedidas, sucessivas prorrogações de prazo (peças 35 e 46) . 
6.1	A empresa Terra Construções, contudo, vez que não foi possível localizar nos endereços existentes em documentos dos autos e nos que constam em cadastros oficiais, foi citada por edital (peça 32) e não compareceu aos autos, incorrendo em revelia, devendo ser dado prosseguimento normal ao processo, nos termos do §3º do art. 12 da Lei 8.443/92.
7.	Findos os prazos concedidos, os responsáveis Rosiana Lima Beltrão Siqueira e Maykon Beltrão Lima Siqueira apresentaram suas alegações de defesa (peças 64 e 66, respectivamente) , que são examinadas a seguir.
EXAME TÉCNICO
I. Alegações de defesa de Rosiana Lima Beltrão Siqueira 
8.	Alegação: A responsável argui, preliminarmente, citando jurisprudência de diversos Tribunais do Poder Judiciário, que não foi citada pela Codevasf quando da instauração e tramitação da TCE naquela entidade, razão pela qual entende haver nulidade absoluta do presente processo:
31.	 Assim, tem-se por inexistente a citação no presente processo, de modo que os prazos só poderão começar a correr quando da juntada de regular citação pessoal, nos termos da lei.
32. Portanto, é imperiosa é a decretação nulidade da Tomada de Contas Inicial promovida pela Codevasf e, consequentemente, a reabertura do prazo para apresentação de defesa e juntada de documentos, a fim de que evite o cerceamento de defesa.
8.1.	Análise: Essa argumentação não socorre a responsável. A jurisprudência que cita efetivamente reflete o entendimento pacífico de que a falta de citação constitui nulidade do processo. Ocorre que na fase interna da Tomada de Contas Especial, que corre no órgão ou entidade instauradora, não há citação, mas notificação, que é sim uma oportunidade para que o responsável preste os esclarecimentos necessários ainda quando se está apurando a existência, ou não, de dano ao erário e buscando quantificá-lo. A citação só ocorre após a conclusão da TCE e o seu recebimento pelo Tribunal, para julgamento. Nessa etapa é que o responsável é citado para que apresente, na fase de julgamento das contas, sua defesa relativa às irregularidades apuradas pelo instaurador na fase investigatória.
8.1.1.	Dessa forma, não poderia haver citação durante o curso da TCE na Codevasf. Após a recepção dos autos nesta Corte, a responsável foi validamente citada pelo tribunal (peças 21 e 27) , o que sana a pretendida nulidade, visto não proceder a alegação de inexistência de citação ou de prejuízo à ampla defesa e ao contraditório.
8.2.	Não se trata da primeira vez que alegação nesse sentido é dirigida a esta Corte. Ao contrário, há farta jurisprudência no Tribunal referente a essa linha de argumentação, a exemplo do Acórdão 7880/2014-TCU-Primeira Câmara:
17. No que se refere à ausência de notificação da responsável, na fase interna da tomada de contas especial, a jurisprudência do Tribunal é firme no sentido de que a instauração do contraditório, para fins de condenação dos responsáveis por parte desta Corte de Contas, somente se dá na fase externa do processo de contas especiais, ou seja, por meio de sua regular citação, sendo irrelevante, para a configuração do contraditório, a ocorrência ou não de notificação anterior pelo órgão concedente. Nesse sentido, invoco os Acórdão 3487/2010-TCU-Primeira Câmara, 3.125/2013-Plenário, 1.991/2014-Plenário, 4.578/2014-1ª Câmara, 4.690/2014-1ª Câmara, 5.661/2014-1ª Câmara, dentre outros (grifo nosso) .
8.2.1 	Ainda que relativamente recentes, essas deliberações não são inovadoras, mas ecoam entendimento já consolidado em inúmeras ocasiões anteriores como as mencionadas no Acórdão 962/2011-TCU-Primeira Câmara, em que o Relator, Ministro Marcos Bemquerer Costa expõe: 
42. Quanto ao argumento de que o TRE/RN atropelou fases e ofendeu o princípio da ampla defesa e do contraditório, como se a dívida estivesse sendo cobrada apenas após longo decurso de prazo, esclarece-se que compete a este Tribunal tão-somente averiguar se estão presentes, nessa instância, os pressupostos de desenvolvimento válido e regular do processo - inclusive no que tange ao exercício do direito de ampla defesa e do contraditório, mas descabendo, aqui, apreciar questões processuais pertinentes a outras instâncias, até porque a defesa sempre esteve amparada pelo princípio do duplo grau de jurisdição para recorrer, e, mais ainda, se em outra esfera alega que não pôde se defender - o que não vislumbramos -, nesta Corte ela está tendo todas as chances para exercer tal direito basilar e constitucional (...) . 
43. Nesse contexto, destacam-se trechos do Acórdão 2041/2008-TCU-Segunda Câmara e do Acórdão 1941/2008-TCU-Plenário, respectivamente, in verbis: 
7. Igualmente, não há contradição na afirmação de que falhas pré-processuais não contaminam o processo no TCU. De fato, eventos anteriores à instauração da tomada de contas especial e à citação da responsável, que estabelece a relação processual, não afetam a tramitação do feito no âmbito desta Casa, onde houve rigorosa observância do devido procedimento legal e dos princípios do contraditório e da ampla defesa. 
 (...) 
29. Em relação à possível falha do Ministério da Cultura, conforme alegado, na notificação processual ocorrida na fase administrativa, encontra-se superada ante a citação devidamente formalizada no âmbito do Tribunal, oportunidade que abriu aos responsáveis o contraditório e a ampla defesa, conforme pacífica jurisprudência desta Corte (destaques apostos nesta instrução) .
9.	Alegação: Em seguida a responsável adentra o mérito e trata da execução do convênio, ao alegar, em síntese, que tendo deixado a gestão do município por encerramento de seu mandato em 31/12/2008, a responsabilidade pela inexecução e pelo dano apurado seria de seu sucessor: 
39. Admitimos que houveram dificuldades na execução e possivelmente até falhas, porém todas sanáveis e passiveis de correção se o Município de Feliz Deserto, em 2009 tivesse o zelo de pelo menos prorrogar o convênio e cumprir com o andamento da obra.
40. Pergunto: quem deu causa ao estado de abandono da obra? Quem paralisou a obra? A empresa abandonou a obra ou a Prefeitura o fez através de Termo de Paralisação? Porque existe nos autos declaração de conclusão da obra por parte do Município?
 (...) 
47. Diante do demonstrado, não caberia a minha pessoa dar continuidade a obra, e sim ao atual gestor e à empresa responsável, tanto que ela foi a credora de todos os pagamentos efetuados e continuou a sua execução em janeiro, fevereiro e março de 2009!!?
 (...) 
51. No que tange a parte documental, durante a minha gestão, frente ao município de Feliz Deserto, sempre tratei em conformidade com o que preza a legislação, no tocante as leis 4.320/64 e a 8.666/93, sendo composto, cada processo de pagamento com os seguintes documentos:
a) Processo administrativo que gerou a despesa
b) Cópia dos contratos e aditivos
c) Documentação fiscal
d) Nota fiscal atestada pelo engenheiro responsável pela obra, pelo secretário da pasta, gestor do contrato.
e) Planilha de medições atestadas pela fiscalização
f) Relatório Fotográfico
52. Vislumbrei nos autos, que os documentos acostados para apresentação de prestação de contas por parte da atual gestão não está (sic) composto conforme deixado por mim frente a gestão.
53. Vimos que conforme determina o § 8º da Lei 10.520/02 (sic) , caso houvesse alguma anomalia documental, deveria a minha pessoa ter a época sido imputada a responsabilidade para apresentar tal documentação, porém outro fato corrobora com as afirmativas de que nada havia de errado, tanto é que foi procedida e paga uma medição entre janeiro e março de 2009, ou seja, dado continuidade a obra!!!
54. As glosas e possíveis erros de execução, informados na TCE promovidos pela Codevasf, foram tão somente fruto da falta de responsabilidade dos técnicos da atual gestão, em responder e acompanhar o fiscal da obra para que fosse demonstrado a sua fiel execução, bem como pela desídia e abandono da obra pela atual gestão. Repito, o abandono ocorreu na atual gestão, haja visto, a mesma ter executado e pago entre janeiro e março de 2009, medições apresentadas pela empresa.
9.1.	Análise: Embora a responsável alegue reiteradamente ter cumprido rigorosamente a legislação nos processos de pagamento e que "os documentos acostados para apresentação de prestação de contas por parte da atual gestão não está (sic) composto conforme deixado por mim frente a gestão", não trouxe aos autos comprovação documental dessa afirmação que é também contraditada pelas constatações do Tomador de Contas. 
9.1.1	Conforme consta do Relatório do Tomador de Contas (peça 3, p. 201-219) , durante a sua gestão foram constatadas diversas impropriedades e irregularidades, listadas nestes itens:
1. Pagamentos de serviços não executados ou executados irregularmente (peça 3, p. 207) 
3. Diferença no valor do aporte dos recursos da Contrapartida (peça 3, p. 209) 
4. Rendimentos de aplicação financeira não devolvidos ao Concedente (peça 3, p. 209-211) 
5. Ausência de comprovante de retenção e recolhimento do INSS e do ISS (peça 3, p. 211) 
6. Ausência de documentos necessários à Prestação de Contas (peça 3, p. 211-213) 
7. Pagamento de despesas de Contrato com vigência expirada (peça 3, p. 213) e
8. Ausência de ateste nas Notas Fiscais (peça 3, p. 213) .
9.1.2	Fica demonstrado, portanto, que houve desconformidades graves durante sua gestão, tanto na execução da obra quanto em relação à documentação deixada para o sucessor, e que a afirmativa de que "as glosas e possíveis erros de execução, informados na TCE promovidos pela Codevasf, foram tão somente fruto da falta de responsabilidade dos técnicos da atual gestão..." não corresponde à realidade.
9.1.3	Ainda em 20/12/2007, mais de um ano antes do final do mandato, a Codevasf enviou ofício (peça 1, p. 242) , dirigido à então prefeita, comunicando que em vistoria de supervisão da obra foram encontradas irregularidades graves e solicitando providências para paralisação da obra, o que refuta a pretensão de imputar exclusivamente a seu sucessor a responsabilidade pela inexecução e pela imprestabilidade da parcela executada.
9.1.4	Cabe aqui ressaltar um aspecto relevante quanto às irregularidades existentes na execução da obra, conforme apontado detalhadamente em instrução anterior desta unidade (peça 5) , que transcreve parcialmente um Relatório de Acompanhamento de Obras da Codevasf, com destaques aqui apostos:
5.	 A Codevasf emitiu, em 23/3/2009, o Relatório de Acompanhamento de Obras relatando as seguintes inconformidades detectadas em razão de visita técnica realizada ao local da obra (peça 1, p. 286-289) :
a) identificação do uso de materiais inadequados e diferentes dos previstos
... constatou-se o uso de tubulação do tipo vinilfort para a linha de recalque prevista em projeto. Entretanto, de acordo com as especificações e a planilha da obra esta tubulação deveria ser do tipo vinilfer com coloração azul e especificações conforme no anexo I.
O uso equivocado deste material (tubos vinilfort) acarretará rompimento das tubulações já que esse material, segundo as normas do próprio fabricante, é dimensionado para conduto livre e não pode ser utilizado para linha de recalque sob pressão, como é o caso do vinilfer que atende pressões da ordem de 1,0Mpa. 
b) assentamento de rede em local inadequado.
Ocorreu na obra o equívoco no assentamento da linha de recalque em desacordo com o projeto, a linha de recalque deveria passar no terço médio do lado esquerdo da rua de acesso ao local da obra. Entretanto, constatamos que a rede foi colocada no lado oposto.
A tubulação está disposta em local inapropriado já que a mesma está assentada adjacente a linha d'água inclusive na mesma profundidade. Salienta-se que, em caso de manutenção ou vazamento da linha de recalque, poderá resultar em contaminação da rede de água usada para abastecimento de Feliz Deserto. 
c) Ausência de topografia.
...Percebeu-se que as escavações e assentamentos não continham nenhuma forma de alinhamento sendo sua execução efetuada por inspeção visual.
d) Falhas na operação de reaterro.
Não encontramos qualquer equipamento ou procedimento coerente na execução dos reaterros das valas para assentamento de rede. Não há qualquer procedimento de compactação de valas ou mesmo nivelamento do fundo de valas.
Falhas nesse procedimento poderão ocasionar recalques diferenciais, gerando tensões na rede coletora não previstas em projeto. Além de recalques superficiais do solo ocasionando pontos de depressão promovendo pontos de concentração de água.
e) Ausência de controle do grau de compactação da lagoa de maturação.
Ainda não ocorreu o ensaio do grau de compactação da lagoa de maturação, como também ainda não foi realizado ensaio de impermeabilização para verificar o grau de estanqueidade da camada selante (camada de material argiloso para impermeabilizar o fundo das lagoas) .
6.	 No Relatório acima, o Coordenador do Convênio recomendou a paralisação das atividades da obra para a correção dos problemas detectados, de forma a assegurar a qualidade e segurança dos trabalhos realizados. Dentre estes, citou a "retirada de toda a tubulação utilizada na linha de recalque e utilizar a tubulação apropriada para o serviço em questão". A Codevasf remeteu o relatório acima à Prefeitura em 23/2/2009, solicitando que "os serviços que estão sendo executados em desacordo com o instrumento firmado sejam paralisados, de imediato, e que sejam adotadas as providências para a correção das irregularidades apontadas" (peça 1, p. 284) .
9.1.5	Levando em conta que essa vistoria foi feita em 23/3/2009, isto é, menos de noventa dias após o início da gestão do atual prefeito, e que a responsável, sua antecessora, já havia efetuado pagamentos à empresa contratada por serviços no valor total de R$ 713.871,79, não há como imputar a responsabilidade sobre essas constatações unicamente ao atual prefeito, pois fica claro que a maior parte da execução irregular já tinha ocorrido, na vigência da gestão anterior.
9.1.6	Dessa forma, ainda que a ex-prefeita não possa ser responsabilizada pelo abandono e falta de manutenção da obra, é inafastável sua responsabilidade pela execução irregular e consequente imprestabilidade da parcela executada, que não resultou em nenhum benefício para a população.
9.1.7	Como é cediço na jurisprudência pacífica desta Corte de Contas, a execução parcial do objeto pactuado e a imprestabilidade da parcela construída são suficientes para a condenação da responsável pelo valor total dos recursos repassados. A título de exemplo, pode-se destacar os Acórdãos 2.158/2015 e 1.577/2014, ambos da 2ª Câmara, e 431/2008-1ª Câmara.
10.	A peça de defesa trazida pela responsável traz, em sua conclusão, os seguintes pedidos:
Ante ao exposto e aos argumentos apresentados e dos novos fatos trazidos aos autos solicito que:
a) A responsabilidade seja atribuída à empresa credora e à Prefeitura de Feliz Deserto, na pessoa do seu atual gestor por terem abandonado/paralisado a obra durante a sua execução, sendo os únicos causadores dos danos apontados do processo em epigrafe.
b) Solicite da Prefeitura de Feliz Deserto, caso assim determine, que forneça a minha pessoa os documentos requeridos nas incansáveis petições protocoladas junto aquela entidade.
c) caso assim não entenda Vossa Excelência, que seja reconhecida a INEXISTÊNCIA DA CITAÇÃO, sob pena de configuração de CERCEAMENTO DE DEFESA e para que, depois de citada pessoalmente na Avenida Silvio Carlos Viana 2089 - Ed Varandas do Atlântico - Ponta Verde, CEP 57 .035- 160 - Maceió - AL, conforme determina o Código de Processo Civil, seja oportunizado novo prazo para que possa realizar junto a Codevasf, com a sua equipe técnica, e os responsáveis pela execução, visita a obra e comprovemos a sua fiel execução durante a minha gestão.
d) Caso não acate o requerido acima, integre o processo, o responsável técnico pela execução da obra, o Engenheiro, bem como o Secretário Municipal de Obras no período de execução 2007 - 2008, pois os mesmos atuaram através de delegação de competência, e o Secretário era o gestor do Contrato á época.
e) Não sendo acatado os itens acima, seja suspensa a devida TCE até a entrega definitiva dos documentos por parte da Prefeitura, haja visto que, decorrido o prazo iremos ingressar com uma ação exibitória junto ao juízo competente.
10.1	A definição das responsabilidades e a regularidade da citação já foram objeto do exame técnico acima, sendo descabido repetir a análise, visto que a argumentação apresentada não pode ser acolhida como suficiente para afastar a responsabilidade da ex-prefeita.
10.2	Quanto aos pedidos elencados nos itens "b" e "d", que em síntese, requerem ao Tribunal que produza ou determine a produção de provas em seu favor, cabe lembrar que não cabe ao TCU promover diligência para colher documentos de interesse da defesa de gestor, uma vez que é dele o ônus da prova da boa e regular aplicação dos recursos a ele confiados. 
10.2.1	A esse respeito, transcreve-se abaixo excerto do voto condutor do Acórdão 5.516/2010-TCU-2ª. Câmara, da lavra do Ministro Raimundo Carreiro:
5. Não há, pois, possibilidade de aceitar argumento no sentido de que a documentação de prestação de contas foi negada pelo Prefeito sucessor, em decorrência de inimizade política, visto que o ex-Prefeito teria plena condições de cumprir com sua obrigação, junto ao Concedente, quando estava à frente da gestão do Município.
6. A solicitação para que o TCU diligencie à Prefeitura Municipal de Cachoeira do Pajeú/MG a fim de requisitar o envio da prestação de contas atinente aos repasses efetuados pelo Ministério do Desenvolvimento Social e Combate à Fome para o Programa Agente Jovem no exercício de 2003, também não encontra guarida, uma vez que é consolidado nesta Corte de Contas o entendimento de que cabe ao gestor o ônus de comprovar a boa e regular aplicação dos recursos públicos federais transferidos por intermédio de convênios, acordos, ajustes ou outros instrumentos congêneres.
7. A esse respeito, cumpre destacar que a legislação que dá respaldo a esse entendimento. O art. 70, parágrafo único, da CF/88, bem assim o art. 93 do Decreto-lei nº 200/1967 c/c o art. 66 do Decreto 93.872/1986, estabelecem que compete ao gestor comprovar a boa e regular aplicação dos recursos públicos, isto é, cabe ao gestor o ônus da prova.
8. O Tribunal de Contas da União, por sua vez, firmou jurisprudência nesse mesmo sentido, conforme se verifica nos Acórdão 903/2007-TCU-Primeira Câmara; 1.445/2007 - 2ª Câmara; 1.656/2006 - Plenário. No ano em curso a jurisprudência foi retratada nos Acórdãos 346 e 2799 - 2ª Câmara, dentre muitos outros. Há, no presente caso, clara tentativa de inversão do ônus da prova em favor do defendente, o que não é cabível.
9. O Supremo Tribunal Federal confirmou o entendimento contido na legislação e na jurisprudência do TCU em decisão proferida em sede de Mandado de Segurança (MS 20.335/DF, Relator Ministro Moreira Alves) , cuja ementa da deliberação transcrevo linhas abaixo.
MANDADO DE SEGURANÇA CONTRA O TRIBUNAL DE CONTAS DA UNIÃO. CONTAS JULGADAS IRREGULARES. APLICACÃO DA MULTA PREVISTA NO ARTIGO 53 DO DECRETO-LEI 199/67. A MULTA PREVISTA NO ARTIGO 53 DO DECRETO-LEI 199/67 NÃO TEM NATUREZA DE SANÇÃO DISCIPLINAR. IMPROCEDÊNCIA DAS ALEGAÇÕES RELATIVAS A CERCEAMENTO DE DEFESA. EM DIREITO FINANCEIRO, CABE AO ORDENADOR DE DESPESAS PROVAR QUE NÃO É RESPONSÁVEL PELAS INFRAÇÕES, QUE LHE SÃO IMPUTADAS, DAS LEIS E REGULAMENTOS NA APLICAÇÃO DO DINHEIRO PÚBLICO. COINCIDÊNCIA, AO CONTRÁRIO DO QUE FOI ALEGADO, ENTRE A ACUSAÇÃO E A CONDENAÇÃO, NO TOCANTE À IRREGULARIDADE DA LICITAÇÃO. MANDADO DE SEGURANÇA INDEFERIDO.
10. Em assim sendo, caberia ao ex-Prefeito ter entregue, tempestivamente, a prestação de contas de acordo com a Instrução Normativa/STN/MF/Nº 01/97, não sendo atribuição do Tribunal de Contas da União providenciar, junto a atual administração municipal, a remessa dos documentos atinentes às contas.
11. A única excludente de responsabilidade seria a existência de caso fortuito ou de força maior, comprovadamente alheio à vontade do responsável. Essa situação ensejaria que, no mérito, as contas fossem julgadas iliquidáveis, conforme dispõem os arts.20 e 21 da Lei Orgânica do TCU.
10.3. 	Quanto ao pedido constante do item "e", o que se pede, com outras palavras, é o sobrestamento deste processo até o atendimento das diligências que pleiteia nos itens anteriores, o que, como visto acima, não pode ser deferido.
11.	Dessa forma, as alegações e pedidos apresentados pela Sra. Rosiana Lima Beltrão Siqueira não podem ser acolhidos, devendo o encaminhamento propor a rejeição das alegações de defesa e, uma vez que os elementos dos autos não permitem concluir pela boa-fé da responsável podendo desde logo ser proferido o julgamento de mérito, conforme estipula o § 6º do art. 202 do Regimento Interno do TCU.
II. Alegações de defesa de Maykon Beltrão Lima Siqueira 
12.	As alegações do Sr. Maykon Beltrão, atual prefeito de Feliz Deserto, integram a peça 66, e foram apresentadas por via de sua advogada qualificada nos autos (peça 52) . De início historia os fatos (item I) , de seu ponto de vista pessoal, como se verá a seguir. Prossegue arguindo a necessidade da individualização da responsabilidade (item II) para em seguida abordar a Prestação de Contas (item III) , o que chamou de saneamento dos vícios de execução (item IV) e conclui com os pedidos, que elenca no item V.
13.	Alegações: Após destacar que seu mandato como Prefeito teve início em 2009 e, com a reeleição, continuou vigente até os dias presentes, relata que a celebração do convênio foi feita na gestão de sua antecessora, "bem como mais de 90% da execução do objeto, restando para sua gestão apenas a última medição". Assim prossegue:
Em atenção ao princípio da continuidade da administração pública, e com animus de oferecer melhores condições de sobrevivência aos munícipes, deu continuidade à execução do objeto, a qual somente restou a última etapa para sua gestão.
Por conseguinte, tão logo lhe fora encaminhado o processo de pagamento com a nota fiscal e sua respectiva medição, aquele em cumprindo todos os requisitos legais, realizou o pagamento devido à empresa, no montante de R$ 100.000,00 (cem mil reais) , com respaldo nas documentações ali constantes, as quais indicavam a regular execução do objeto.
Portanto, diante da situação posta, não havia outro ato a ser praticado senão o pagamento pelo serviço prestado, a fim de manter a legalidade e evitar o enriquecimento ilícito por parte da Administração, já que, da parte que lhe coube, havia tido plena e regular execução.
Em momento oportuno, procedeu a prestação de contas do referido convênio, que foram apontados alguns vícios formais de ausência de documentação.
Todavia, somente com a notificação deste Tribunal, tomou conhecimento das irregularidades de execução. Diante disso, solicitou parecer técnico de um engenheiro civil, que constatou alguns vícios de execução e de projeto.
Em ato contínuo, notificou a empresa responsável para que a mesma retificasse o que executou de forma errônea e mesma se prontificou a realizar os reparos solicitando prazo de 180 (cento e oitenta) dias para conclusão, reparos esses que já se encontram em andamento.
14.	Análise: Há severas discrepâncias entre essas afirmações e a realidade dos fatos ou, no mínimo, interpretações questionáveis, que são contraditadas até mesmo pelo próprio signatário nos itens seguintes das alegações.
14.1	Afirma que tão logo lhe foi encaminhado o processo de pagamento da última medição realizou o pagamento com respaldo na documentação ali constante que indicava a regular execução do objeto, e que não havia outro ato a ser praticado a não ser efetuar o pagamento, já que, "da parte que lhe coube, havia tido plena e regular execução".
14.1.1	Ao assumir a gestão municipal, o gestor não tinha como responsabilidade apenas "a parte que lhe coube" da execução do ajuste. Não é possível aceitar como plena e regular execução, a mera continuidade de parte da obra sem que fossem levadas em consideração as inúmeras irregularidades que já tinham sido apontadas pela Codevasf ao longo da execução na gestão anterior. A gestão passou a ser outra, mas o objeto e a necessidade de uma execução integralmente correta e aproveitável, passaram a ser responsabilidade do novo gestor, no caso, o atual prefeito. Cabia-lhe, por dever de ofício, sobretudo em se tratando de recursos vultosos em um pequeno município de apenas pouco mais de quatro mil habitantes, inteirar-se de tudo o que fosse referente ao convênio, repita-se, já então sob sua responsabilidade, para adotar toda e qualquer providência necessária para que o objeto fosse devidamente concluído e, mais do que isso, atingisse a finalidade prevista, em benefício da população local. Simplesmente efetuar o pagamento, sem qualquer cautela ou precaução adicional, não era, definitivamente, o único ato a ser praticado naquela circunstância.
14.1.2	Abundam nos autos elementos que demonstram que a execução da obra, até o momento do fim do mandato de sua antecessora, estava longe de ter sido plenamente regular. Ao contrário, com percalços de toda espécie, incluindo uma paralisação, tudo devidamente comunicado pela Codevasf à Prefeitura Municipal (peça 1, p. 238-248) . Se havia documentação referente a esses problemas, o Prefeito deveria ter tomado conhecimento da existência de problemas. Se a documentação não estava disponível, qualquer que fosse o motivo, houve omissão em procurar se inteirar da real situação da execução do convênio, antes de dar continuidade ao pagamento, o que o dever de diligência lhe impunha, assim como adotar as providências cabíveis contra a gestora anterior, o que também não foi feito.
14.2	Da mesma forma, é no mínimo equivocada a afirmativa de que "em momento oportuno, procedeu a prestação de contas, que foram apontados alguns vícios formais de ausência de documentação", haja vista que a prestação de contas não foi tempestiva, e não havia apenas alguns vícios formais. Tanto assim que houve reiteradas cobranças da Codevasf em relação à prestação de contas, desde 6/10/2009 (peça 1, p. 298) até, pelo menos, o dia 25/5/2011, data em que o Prefeito solicitou prazo até 30/6/2011 (peça 1, p. 392) . Naquele momento o Superintendente Regional da Codevasf já havia determinado a constituição da Comissão para instauração da TCE (peça 1, p. 390) . A prestação de contas só veio a ser encaminhada mais de um ano depois, em 17/1/2013 e recebida pela Codevasf em 22/1/2013 (peça 3, p. 177) . 
14.3	 Isso também invalida completamente a afirmação de que "somente com a notificação deste Tribunal tomou conhecimento das irregularidades na execução". Note-se que o Prefeito foi citado pelo Tribunal em 12/5/2015, ou seja, mais de sete anos e quatro meses depois de ter assumido a chefia do executivo municipal e ter efetuado pagamento à contratada.
14.3.1	Durante esse período recebeu diversas notificações da Codevasf, antes e depois da instauração desta TCE. Em 30/11/2012 o Prefeito, em resposta a uma das notificações da Codevasf, enviou ofício em que admite a existência de diversas irregularidades na execução da obra e solicita, entre outras coisas, que sejam feitos, conjuntamente, estudos para reanálise do projeto apresentado pela prefeitura e reaproveitamento do material adquirido para a obra (que era inadequado) , além de prorrogação de prazo para a apresentação da prestação de contas (peça 3, p. 169-171) . 
14.3.2	Em ofício de 22/2/2012 (peça 3, p. 117-119) , a Codevasf já havia comunicado ao Prefeito a constatação de irregularidades graves que deveriam ser sanadas para aprovação da prestação de Contas, entre outras:
a) ausência das medições que deram suporte aos pagamentos efetuados. As notas fiscais não discriminam os serviços efetivamente realizados;
b) declaração, no Termo de Aceitação Definitiva da Obra, de que o objeto do convênio foi integralmente cumprido, sendo que a análise técnica verificou que os serviços efetivamente executados importam em R$ 415.444,24, de onde se extrai que o débito apurado do convênio é de R$ 719.125,43 correspondente a:
	- R$ 687.177,55 por serviços não executados ou executados em desacordo com o plano de trabalho;
	- R$ 20.250,00 por serviços glosados que em virtude do estado de abandono da obra carecem de nova execução;
	- R$ 11.697,88 referente à diferença da contrapartida não depositada na conta corrente e não aplicada no objeto do convênio;
c) notas fiscais não discriminavam os serviços efetivamente realizados.
14.4	Ademais, a tardia providência adotada, segundo alega, de ter notificado a empresa contratada "para que a mesma retificasse o que executou de forma errônea", sendo que a empresa solicitou "prazo de 180 dias para conclusão, reparos estes que já se encontram em andamento" também não o socorre por diversos motivos. 
14.4.1	Primeiramente, por só ter ocorrido em 2015, terceiro ano de seu segundo mandato, vários anos após o fim da vigência do convênio, quando seu dever impunha que a tivesse adotado no início de seu primeiro mandato, ainda durante a vigência do ajuste. Também pelo fato de que o suposto prazo de 180 dias solicitado pela empresa, em 4/8/2015, não era para conclusão dos reparos, mas para, nos exatos termos usados pela empresa, "dar início aos serviços pleiteados por Vossa Excelência" (peça 56) , isto é, a previsão de início dos trabalhos era para 31/1/2016. Na data de apresentação das alegações em exame, nem sequer teriam sido iniciados e, portanto, ainda não estariam em andamento como foi alegado. 
14.4.2	Cabe aqui lembrar que o documento emitido pela empresa Terra Construções Ltda., no qual se compromete a realizar os serviços pleiteados pela prefeitura (peça 56) , não tem a mínima credibilidade, uma vez que em seus dois endereços que constam no papel timbrado usado para confecção do documento, não foi possível localizar a empresa nas várias tentativas de citação promovidas por esta unidade técnica, tendo sido necessária a citação por edital. Trata-se, portanto, de uma empresa com paradeiro desconhecido, que optou por não comparecer aos autos, e cuja idoneidade para responder pelos compromissos que assume é questionável.
15.	No item II das alegações (peça 66, p. 3-4) , o responsável discorre sobre a necessidade de individualização da responsabilidade afirmando em síntese que o convênio teve sua execução em duas gestões e que aqueles que concorram para a execução da despesa estão a ela vinculados e responderão na medida de sua responsabilidade. Que diante dos documentos dos autos é nítida a divisão de responsabilidade pela gestão dos recursos, "devendo ser afastada a solidariedade no que concerne à responsabilização, ante a identificação clara de cada parcela gerida por cada gestor em exercício", e que sua gestão foi responsável apenas por recursos no valor de R$ 100.000,00.
15.1	Afirma também que na última etapa, sob sua gestão, o objeto foi regularmente executado e que não há configuração de qualquer irregularidade nos atos por ele praticados na pequena proporção que lhe coube da execução.
15.2	Alega que a responsabilização do agente político deve estar embasada em provas de que sua conduta, comissiva ou omissiva, tenha sido decisiva para a ultimação da irregularidade. Cita diversos julgados desta Corte nos quais foi tratada a questão de agentes políticos não envolvidos na execução ou gestão dos recursos.
16.	Análise: A jurisprudência que cita não o socorre. O Acórdão 666/2001-TCU-2ª Câmara se refere a caso em que há distinção entre os níveis de responsabilidade, entre agente político e agente público, sendo que o Governador de Estado que assina convênio não é um dos executores da ação administrativa, que é executada pelos Secretários de Estado. Não se trata do caso em comento, onde o Prefeito não atua apenas como agente político, mas é também executor, sendo ordenador de despesas.
16.1	O Acórdão 1.989/2003-TCU-1ª Câmara considerou regulares com ressalva as contas do responsável não com base na distinção entre as funções de agente político e agente público, que foram rechaçadas, mas pelo afastamento do débito por considerar os indícios de que os recursos tinham sido empregados regularmente no objeto do convênio.
16.2	Em boa hora, porém, foi lembrado o Acórdão 428/1996-TCU-1ª Câmara em processo de relatoria do Ministro Homero Santos. Naquele feito, tratava-se de omissão na prestação de contas de convênio, prática de ato de gestão antieconômico pela permanência de recursos em conta bancária até a sua completa desvalorização e inexecução do objeto conveniado. A deliberação foi pela irregularidade das contas e aplicação de multa a um dos responsáveis, sendo regulares com ressalva as contas do corresponsável dando-se lhe quitação.
16.2.1	Naquela assentada, assim se pronunciou o Relator em seu Voto (excerto) :
Não se pode perder de vista, entretanto, que a responsabilidade direta pela execução das obras e pela prestação de contas respectiva coube, segundo o disposto na cláusula quarta, inciso III, do termo, à Interveniente que, no caso, era a Secretaria de Estado de Planejamento...
Com relação, no entanto, à atuação do ex-Governador, tenho para mim que as alegações de defesa produzidas pelo mesmo devam ser aceitas, pela razão de que a participação desse Responsável no episódio deu-se mais na qualidade de agente político, no desempenho de atribuições governamentais, do que propriamente como gestor do aludido Convênio.
Diante dessa circunstância, estou convencido de que não subsistem motivos para apenar o então Governador, como sugerido nos autos, cabendo ressalvar, nas suas contas, a sua atitude omissa, pois, de qualquer maneira, o Chefe do Executivo local assumiu formalmente a responsabilidade pelo feito, em nome do Estado do Acre.
16.2.2	Entendeu então o Relator que, não tendo os recursos sido aplicados nem desviados, mas ficado inativos na conta bancária, onde ainda estavam disponíveis, cabia determinação ao órgão concedente para que adotasse as providências legais com vistas a obter a restituição, com a devida atualização monetária, o que foi objeto de determinação.
16.2.3	Assim, fica patente a diferença do presente caso, em que as funções de agente político e agente público não eram estanques, uma vez que não eram desempenhadas por diferentes indivíduos mas, ao contrário, uma mesma pessoa, o Chefe do Executivo municipal, acumulava as responsabilidades de agente político e agente público.
17.	Quanto à alegação de que "a responsabilização do agente político deve estar embasada em provas de que sua conduta, comissiva ou omissiva, tenha sido decisiva para a ultimação da irregularidade", recorre-se mais uma vez ao Voto condutor do Acórdão 428/1996-TCU-1ª Câmara, pelo qual foi afastado o débito, assim como a responsabilidade do Governador, na qualidade de agente político. Assim, o Relator iniciou seu Voto:
Depara-se mais uma vez este Tribunal com o nefasto exemplo de total descaso com a coisa pública, caracterizado, nos autos, pela maneira negligente com que o Convênio celebrado entre a extinta Secretaria do Desenvolvimento Regional da Presidência da República e o Governo do Estado do Acre foi conduzido pelas partes envolvidas.
Conforme se verifica do Relatório precedente, a referida Secretaria transferiu ao citado Governo, em setembro de 1992, parcela dos recursos previstos no aludido Convênio, os quais, no entanto, permaneceram em conta bancária, sem ser utilizados, até a sua completa desvalorização.
Após detido exame do processo, considero necessário assinalar que, a par da responsabilização atribuída aos agentes mencionados nestas contas, concorreram para essa triste ocorrência, embora em menor grau, o antigo Departamento do Tesouro Nacional e a citada Secretaria, pois, nos termos pactuados, o primeiro estava autorizado a providenciar junto ao Banco do Brasil a restituição dos recursos, no caso de falta de movimentação da conta por prazo superior a 30 (trinta) dias, e a segunda deveria exercer o controle e a fiscalização sobre a execução do Convênio, tendo sido estipulada, inclusive, a assunção dos serviços pela mesma, na hipótese de paralisação ou de fato relevante que viesse a ocorrer, de modo a evitar a descontinuidade do serviço .
Como visto, nenhum dos envolvidos cumpriu as obrigações que lhes foram conferidas, e o resultado foi o prejuízo tanto para os cofres públicos, como para a comunidade, que se viu privada dos benefícios que adviriam da realização do objeto conveniado.
17.1	No presente caso não existe a mesma circunstância a que o Relator se referiu, mas claramente se percebe a existência da mesma responsabilidade que o levou a afirmar:
Diante dessa circunstância, estou convencido de que não subsistem motivos para apenar o então Governador, como sugerido nos autos, cabendo ressalvar, nas suas contas, a sua atitude omissa, pois, de qualquer maneira, o Chefe do Executivo local assumiu formalmente a responsabilidade pelo feito, em nome do Estado do Acre.
17.2	O fato de o convênio ter sido assinado pela antecessora do atual Prefeito não afasta sua responsabilidade, como ele próprio lembrou, pelo princípio da continuidade administrativa, uma vez que as partes da avença eram a Codevasf e o Município de Feliz Deserto. A Ex-Prefeita assinou o convênio na qualidade de representante do município, e essa representação foi assumida pelo seu sucessor juntamente com o cargo, em toda sua plenitude.
17.3	Pelos fatos expostos no item 14 e subitens acima, fica caracterizada a conduta irregular comissiva do Prefeito, que se limitou a utilizar a pequena parcela de recursos que lhe coube administrar, sem as devidas cautelas de se informar sobre a real situação da execução da obra cuja gestão lhe foi confiada. A conduta irregular omissiva também é inequívoca, pois deixou de adotar as providências cabíveis para a regularização da execução, tanto quanto possível, assim como as medidas administrativas e judiciais, de praxe nesses casos, para responsabilização de sua antecessora e resguardo de sua responsabilidade como sucessor na execução do convênio.
17.4	Não tendo sido diligente tanto na continuidade da execução quanto na salvaguarda do interesse público do município e de sua população pelos quais, na qualidade de Chefe do Executivo Municipal lhe cabia zelar, deu causa a que se tornasse inviável o aproveitamento da parcela executada e, portanto, ao completo desperdício dos recursos federais aplicados, que não lograram resultar em qualquer benefício aos habitantes de Feliz Deserto. 
17.5	Assim, não há que se falar em individualização da responsabilidade. Não se trata apenas de responsabilidade por algum ato irregular na execução do convênio, nem de restituição dos valores que estiveram sob sua guarda. O montante total dos recursos foi confiado à Prefeitura Municipal de Feliz Deserto e ambos os responsáveis por sua gestão contribuíram, concorrentemente, para que nenhum benefício à população tenha sido alcançado, tendo os recursos se esvaído inutilmente devido à atuação desidiosa de ambos os gestores.
17.6	Ainda que não estivesse em seu poder corrigir os vícios existentes no momento em que assumiu voluntariamente o encargo de gerir o município, estava em seu poder estancar a sangria nos cofres públicos adotando as medidas saneadoras devidas. Se houve irregularidades na execução do convênio cuja responsabilidade era da gestão anterior, suas condutas agravaram o quadro, primeiro, ao ampliar o desperdício de recursos fazendo novo pagamento à empresa contratada e, segundo, ao propiciar que o decorrer do tempo, sem qualquer providência efetiva, inviabilizasse a obtenção de qualquer benefício como contrapartida ao significativo volume de recursos dispendidos. 
18.	Nesse sentido, é pertinente transcrever excerto do Voto condutor do Acórdão 3.324/2015-TCU-2ª Câmara, da Relatoria do Ministro Augusto Nardes, em caso semelhante ao que ora se examina:
2.	 Segundo apontado nos autos, quando do início da gestão da Sra.  (omissis) , em 27/3/2009, a Caixa já havia transferido à municipalidade as parcelas abaixo discriminadas, as quais haviam sido corretamente aplicadas na execução de 57,88% do objeto pactuado: 
 (...) 
3. 	Não obstante, após assumir o mandato de prefeita do Município (...) , a responsável supracitada não deu continuidade à execução do objeto pactuado, o que impediu que as obras então realizadas fossem atestadas como funcionais e, dessa forma, caracterizadas como equipamentos públicos disponíveis para usufruto e benefício da população-alvo do contrato de repasse.
4.	 Ressalte-se que o término da vigência do CR (20/6/2009) e do prazo para a apresentação da respectiva prestação de contas (19/8/2009) deram-se durante a gestão da Sra. (omissis) .
5.	 Em vista disso, o órgão tomador concluiu pela existência de dano ao erário em valor equivalente à totalidade dos recursos federais repassados ao Município, cuja reparação foi atribuída à ex-prefeita.
6.	 No âmbito deste Tribunal, foi promovida a citação da Sra. (omissis) para apresentar alegações de defesa e/ou recolher aos cofres públicos os recursos federais transferidos à municipalidade, em face da não conclusão da construção das quadras esportivas e da não apresentação da prestação de contas devida.
7. 	Regularmente citada, a responsável não apresentou alegações de defesa. Diante disso, a unidade técnica e o Ministério Público sugeriram o julgamento pela irregularidade das contas da gestora; a condenação em débito pelos montantes especificados no relatório precedente; a aplicação de multa individual; a cobrança judicial das dívidas, caso não atendidas as notificações de cobrança; e o envio de cópia da deliberação a ser proferida à Procuradoria da República no Estado do Rio Grande do Norte, com fundamento nos arts. 1º, inciso I; 16, inciso III, alíneas "a", "b" e "c" e § 3º; 19 e 23, inciso III, alínea "a"; 28, inciso II; e 57 da Lei 8.443, de 1992.
8. 	De fato, conforme consignado na primeira instrução destes autos (peça 3) , transcrita no relatório que antecede este voto, ao iniciar o mandato, a Sra. (omissis) contava com uma obra que estava em andamento, que não possuía vícios insanáveis que impedissem a sua evolução e cujas informações necessárias para sua continuidade poderiam ser resgatadas junto à CEF, de modo que a ex-gestora é a responsável pela interrupção das obras e imprestabilidade do objeto.
9.	 Como é cediço na jurisprudência pacífica desta Corte de Contas, a execução parcial do objeto pactuado e a imprestabilidade da parcela construída são suficientes para a condenação da responsável pelo valor total dos recursos repassados. A título de exemplo, destaco os Acórdãos 2.158/2015 e 1.577/2014, ambos da 2ª Câmara, e 431/2008-1ª Câmara.
10. 	Por fim, cabe ressaltar que, ante os elementos inseridos nos autos, não é possível reconhecer a boa-fé na conduta da responsável, o que permite desde já julgar irregulares as presentes contas, com amparo nos supracitados fundamentos jurídicos.
19.	Em seguida, trata do item IV (Saneamento dos vícios de execução) .
19.1.	Alegação: ao tomar conhecimento do Relatório Técnico do Convênio "o requerente acionou um engenheiro para que fosse elaborado parecer técnico acerca dos apontamentos ali constantes". Assim, notificou a empresa responsável para que reparasse os vícios constatados decorrentes de sua execução, e aquela se manifestou prontificando-se a realizar os reparos, ao tempo que solicitou prazo de 180 dias para conclusão, reparos estes que já se encontram em andamento.
19.2.	Conclui o argumento afirmando:
Diante desta situação, visando o atingimento da finalidade precípua do convênio (boa e regular execução do objeto) o Requerente entendeu ser de bom alvitre conceder tal prazo. 
20.	Análise: Em relação à presteza na adoção de providências ao tomar conhecimento da existência de irregularidades na execução do convênio, e à eficácia das medidas adotadas, é desnecessário repetir a análise feita acima, no item 14 e subitens, especialmente subitens 14.3, 14.4.1 e 14.4.2, desta instrução. Ali se faz claro que não houve a adoção tempestiva de nenhuma medida que visasse o saneamento das irregularidades já existentes, sendo, ao contrário, ampliado o prejuízo com a efetivação precipitada de mais um pagamento à empresa contratada.
20.1	A medida saneadora que alega ter tomado, de notificar a empresa para realizar reparos, além de intempestiva, pois adotada anos depois, seria absolutamente inócua, haja vista a patente inidoneidade demonstrada pela empresa, cuja localização é desconhecida, não fosse pelo fato de que com isso reconhece ter corresponsabilidade relativa às parcelas executadas antes de sua investidura á frente da Prefeitura. Estar assim, ainda em 2015, em negociações com essa empresa reafirma sua opção por não buscar, ao longo de anos, a responsabilização da gestora anterior.
20.2	É o próprio responsável que afirma que entendeu ser razoável o prazo de 180 dias para a execução dos reparos que saneariam as irregularidades da execução física da obra, o que não foi feito ao longo dos mais de sete anos decorridos desde que assumiu a gestão à frente do município. Dessa forma parece insofismável sua conduta omissiva e, consequentemente, sua responsabilidade solidária pelo dano a que deu causa conjuntamente com sua antecessora, que suas alegações não foram capazes de elidir.
20.3.	Registre-se para fins de quantificação do débito, que o responsável efetuou em 20/04/2012, por meio de Guia de Recolhimento da União-GRU (peça 3, p. 189) , um recolhimento no valor de R$ 16.013,36, devendo essa importância ser considerada como crédito nos cálculos do valor a ser restituído.
20.4.	Conclui-se que o Sr. Maykon Beltrão deve responder pelo débito correspondente ao valor integral pago à empresa, pois tinha o dever de não efetuar o pagamento antes da verificação da regularidade da obra que recebeu da gestão anterior, que, conforme demonstrado, estava com irregularidades apontadas pela Codevasf, além de não ter adotado as medidas cabíveis em face de sua antecessora e nem da empresa contratada com vistas ao ressarcimento ao erário dos valores já dispendidos.
20.5.	Na imputação do débito, deve-se propor sua condenação solidariamente com a ex-prefeita, Rosiana Beltrão e com a empresa Terra Construções, pelo valor de R$ 685.185,46, a ser acrescido dos encargos legais desde 4/3/2009 (data do último pagamento) , montante que a Codevasf afirmou corresponder a serviços não executados no seu objeto, ou executados de forma diferente da prevista nas especificações técnicas do instrumento (vide item 22.6 a seguir) . Deve-se propor, ainda, que seja condenado, solidariamente apenas com a ex-prefeita, Rosiana Beltrão, pelo valor de R$ 437.686,33, com os encargos legais desde 10/11/2008 (data do último repasse) , quantia referente aos valores pagos à contratada por serviços executados, não impugnados pela Codevasf, mas que em razão da execução irregular de outros serviços e da imprestabilidade da obra, devem ser ressarcidos aos cofres federais, consoante demonstrado acima.
21.	Por todo o exposto, os pedidos com que encerra as alegações não devem merecer acolhimento por esta Corte. O encaminhamento do feito deve propor a rejeição das alegações de defesa e, uma vez que os elementos dos autos não permitem presumir a boa-fé do responsável, que seja, desde logo, proferido o julgamento de mérito, conforme estipula o § 6º do art. 202 do Regimento Interno do TCU.
III. Da responsabilização da empresa contratada (revel) 
22.	A empresa Terra Construções Ltda., contratada para a execução das obras objeto do convênio, foi citada por edital, por terem sido infrutíferas as diversas tentativas de localização promovidas por esta unidade técnica (peças 13, 18, e 22-26) , mesmo nos endereços constantes na correspondência datada de 4/8/2015, com a qual responde a notificação do Prefeito de Feliz Deserto com solicitação de que efetue os reparos na obra (peça 56) . 
22.1.	Em que pese esse documento sugerir haver comunicação entre o Prefeito e a Construtora, a empresa não compareceu aos autos, diretamente ou por representantes, com justificativas sobre a execução irregular que lhe foi imputada. Pode-se, no entanto, depreender de sua suposta concordância em efetuar, sem custos adicionais, as retificações necessárias para adequar a obra às especificações e finalidades projetadas, uma tácita admissão de responsabilidade.
22.2.	Segundo determina o § 2º do art. 16 da Lei 8.443/1992, o Tribunal, na ocorrência das hipóteses do inciso III, alíneas 'c' e 'd' daquele artigo, fixará a responsabilidade solidária do terceiro que, como contratante ou parte interessada na prática do mesmo ato, de qualquer modo haja concorrido para o cometimento do dano apurado.
22.3.	O efeito da revelia, nos processos em curso nesta Corte, não se restringe ao prosseguimento dos atos processuais, como erroneamente se pode inferir do teor do mencionado dispositivo legal, vez que esse seguimento constitui decorrência lógica na estipulação legal dos prazos para que as partes produzam os atos de seu interesse. O próprio dispositivo legal citado vai mais além ao dizer que o seguimento dos atos, uma vez configurada a revelia, se dará para todos os efeitos, inclusive para o julgamento pela irregularidade das contas, como se pode facilmente deduzir.
22.4.	Nos processos do TCU, a revelia não leva à presunção de que seriam verdadeiras todas as imputações levantadas contra os responsáveis, diferentemente do que ocorre no processo civil, em que a revelia do réu opera a presunção da verdade dos fatos narrados pelo autor. Dessa forma, a avaliação da responsabilidade dos agentes não pode prescindir da prova existente no processo ou para ele carreada.
22.5.	É o que se configura, claramente, no presente caso. A responsabilidade da empresa, no entanto, não se estende a todo o montante de recursos repassados, uma vez que deles não foi gestora, e fica limitada ao valor que recebeu em pagamento por serviços considerados irregulares ou não executados.
22.6.	O Relatório do Tomador de Contas (peça 3, p. 207) assim descreve as irregularidades cuja responsabilidade, nessa hipótese, se estende à empresa Terra Construções Ltda., verbis:
1. Pagamentos de serviços não executados ou executados irregularmente.
No processo de prestação de contas do convênio, o convenente apresentou documentação fiscal e extratos bancários demonstrando o pagamento do valor de R$ 1.122.871,79 na execução do convênio, que corresponde à totalidade dos recursos repassados pelo concedente, R$ 1.077.871,79, adicionada às parcelas da contrapartida depositadas na conta bancária específica do convênio, que somam R$ 45.000,00.
Entretanto, conforme demonstrado na planilha orçamentária à folha 176, apenas os serviços correspondentes à importância de R$ 437.686,33 foram acatados pelo concedente, tendo comprovada sua efetiva execução no objeto do convênio, de acordo com as especificações técnicas pactuadas no instrumento.
Sendo assim, constata-se o pagamento irregular com recursos do convênio da importância de R$ 685.185,46, correspondente a serviços não executados no seu objeto, ou executados de forma diferente da prevista nas especificações técnicas do instrumento.
Potencial Responsável: Rosiana Lima Beltrão Siqueira. 
Ação/Omissão: Efetuou os pagamentos da 1ª a 4ª medições da obra objeto do convênio. Valor correspondente aos pagamentos efetuados na sua gestão e não acatados pelo concedente: R$ 585.185,46 (valor original, pendente de atualização) .
Potencial Responsável: Maykon Beltrão Lima Siqueira. 
Ação/Omissão: Efetuou o pagamento da 5ª medição da obra objeto do convênio. Valor correspondente: R$ 100.000,00 (valor original, pendente de atualização) .
22.7.	Considerando que não foi possível vincular com exatidão, relativamente aos pagamentos irregulares, as datas correspondentes às irregularidades cometidas, será considerada para efeito de cálculo dos valores do débito, a data do último pagamento irregular, 4/3/2009, o que configura a opção menos onerosa para os responsáveis e seguramente não excede o real valor devido, conforme os ditames do art. 210 do RI/TCU. 
CONCLUSÃO 
23.	Trata-se de convênio cuja execução abrangeu os mandatos da signatária do ajuste e de seu sucessor. Ambos concorreram indissoluvelmente para que a obra esteja inconclusa até o momento presente, sem possibilidade de funcionamento, ou mesmo de aproveitamento, da parcela que foi executada, seja pela execução irregular, seja pela deterioração decorrente do abandono da obra objeto do convênio, que a sujeitou a atos de vandalismo e exposição aos agentes naturais. (itens 1, 5, 17 e 20) 
24.	Havendo, pois, a imprestabilidade do que foi executado, devem os responsáveis restituir o valor integral repassado pela União, já que deram causa, por conduta culposa ou dolosa, omissiva ou comissiva, ao ato inquinado. (itens 17 e 20) 
25.	As alegações de defesa da Sra. Rosiana Lima Beltrão Siqueira não foram suficientes para afastar sua responsabilidade pelas irregularidades constatadas na execução do convênio durante sua gestão. (itens 8 a 11) 
26.	Da mesma forma, as alegações de defesa do Sr. Maykon Beltrão Lima Siqueira não devem ser acolhidas, pois reiteram que sua conduta deu causa ao abandono e imprestabilidade da obra objeto do ajuste. (itens 13 a 21) 
27.	A completa frustração dos objetivos do convênio, pela ação concorrente de ambos os gestores, deve levar à condenação dos responsáveis ao recolhimento solidário da totalidade do valor do débito, não havendo se falar, neste caso, em qual a parte dos recursos federais utilizados que não contribuiu para o alcance do objeto pactuado. (item 17.5) 
27.1	No cálculo do débito, deverá ser considerado um crédito referente a valor recolhido por meio de GRU (peça 3, p. 189) .
28.	A empresa contratada, Terra Construções Ltda., citada por edital, não compareceu aos autos, devendo ser considerada revel para todos os efeitos, dando-se prosseguimento ao feito, para fixar, solidariamente, sua responsabilidade pelo débito. É importante registrar, contudo, que sua responsabilidade, solidariamente com os gestores, não abrange o total dos recursos repassados, vez que não geriu recursos, mas apenas às parcelas recebidas indevidamente, glosada pela Codevasf por constatação de irregularidades, que totalizam o valor de R$ 640.185,46 (item 22.6) .
29.	Os elementos dos autos não permitem reconhecer boa-fé nas condutas dos responsáveis, devendo o processo ser encaminhado, desde logo, para o julgamento do mérito. 
PROPOSTA DE ENCAMINHAMENTO
30.	Diante do exposto, submetem-se os autos à consideração superior, propondo ao Tribunal:
a) considerar revel para todos os efeitos a empresa Terra Construções Ltda. (CNPJ: 02.533.053/0001-01) ;
b) julgar, com fundamento nos arts. 1º, inciso I, 16, inciso III, alíneas "b" e "c" e §2º, da Lei 8.443/1992 c/c os arts. 19 e 23, inciso III, da mesma Lei, irregulares as contas da Sra. Rosiana Lima Beltrão Siqueira (CPF: XXX.472.494-XX) e do Sr. Maykon Beltrão Lima Siqueira (CPF: XXX.093.344-XX) ; 
c) condenar a Sra. Rosiana Lima Beltrão Siqueira (CPF: XXX.472.494-XX) solidariamente com o Sr. Maykon Beltrão Lima Siqueira (CPF: XXX.093.344-XX) e a empresa Terra Construções Ltda. (CNPJ: 02.533.053/0001-01) , ao pagamento da quantia a seguir especificada, com a fixação do prazo de quinze dias, a contar da notificação, para comprovarem, perante o Tribunal (art. 214, inciso III, alínea "a", do Regimento Interno) , o recolhimento da dívida aos cofres da Companhia de Desenvolvimento dos Vales do São Francisco e do Parnaíba (Codevasf) , atualizada monetariamente e acrescida dos juros de mora, calculados a partir das datas discriminadas, até a data do recolhimento, na forma prevista na legislação em vigor:
	Data
	Valor
	Débito/Crédito

	4/3/2009
	R$ 640.185,46
	Débito

d) condenar a Sra. Rosiana Lima Beltrão Siqueira (CPF: XXX.472.494-XX) solidariamente com o Sr. Maykon Beltrão Lima Siqueira (CPF: XXX.093.344-XX) ao pagamento da quantia a seguir especificada, com a fixação do prazo de quinze dias, a contar da notificação, para comprovarem, perante o Tribunal (art. 214, inciso III, alínea "a", do Regimento Interno) , o recolhimento da dívida aos cofres da Companhia de Desenvolvimento dos Vales do São Francisco e do Parnaíba (Codevasf) , atualizada monetariamente e acrescida dos juros de mora, calculados a partir das datas discriminadas, até a data do recolhimento, na forma prevista na legislação em vigor, abatendo-se, na oportunidade, os valores já ressarcidos:
	Data
	Valor
	Débito/Crédito

	10/11/2008
	R$ 437.686,33
	Débito

	20/4/2012
	R$ 16.013,36
	Crédito - GRU

e) aplicar aos responsáveis Rosiana Lima Beltrão Siqueira (CPF: XXX.472.494-XX) , Maykon Beltrão Lima Siqueira (CPF: XXX.093.344-XX) e Terra Construções Ltda., individualmente, a multa prevista no art. 57 da Lei 8.443/1992 c/c o art. 267 do Regimento Interno, com a fixação do prazo de quinze dias, a contar da notificação, para comprovar, perante o Tribunal (art. 214, inciso III, alínea "a", do Regimento Interno) , o recolhimento da dívida aos cofres do Tesouro Nacional, atualizada monetariamente desde a data do acórdão que vier a ser proferido até a do efetivo recolhimento, se for paga após o vencimento, na forma da legislação em vigor;
f) autorizar, desde logo, nos termos do art. 28, inciso II, da Lei 8.443/1992, a cobrança judicial da (s) , dívida (s) caso não atendida a notificação; 
g) encaminhar cópia da deliberação que vier a ser proferida, bem como do relatório e do voto que a fundamentarem, ao Procurador-Chefe da Procuradoria da República em Alagoas, nos termos do § 3º do art. 16 da Lei 8.443/1992 c/c o § 7º do art. 209 do Regimento Interno do TCU, para adoção das medidas que entender cabíveis.	
Ao concordar com a proposta de encaminhamento da unidade, o Ministério Público junto ao TCU, em seu parecer (peça 73) , acresce sugestão no sentido de que as contas da empresa Terra Construções Ltda. sejam também julgadas irregulares, conforme excerto a seguir transcrito:
Em acréscimo, o Ministério Público de Contas propõe, em linha de consonância com orientação extraída da jurisprudência mais recente do Tribunal, a exemplo do ocorrido no Acórdão 295/2016 - Plenário, que sejam julgadas irregulares as contas da empresa Terra Construções Ltda., com suporte nos comandos contidos no arts. 1º, inciso I, 16, inciso III, alínea "c", 19 e 23, inciso III, todos da Lei 8.443/1992.
	É o relatório.

Diogo Prata Lima (OAB/AL 7.909); Djalma Barros Siqueira Neto (OAB/AL 13.169) e outros.

Procurador Júlio Marcelo de Oliveira.

TOMADA DE CONTAS ESPECIAL. COMPANHIA DE DESENVOLVIMENTO DOS VALES DO SÃO FRANCISCO E DO PARNAÍBA (CODEVASF). RECURSOS REPASSADOS POR MEIO DE CONVÊNIO PARA EXECUÇÃO DE OBRAS DE ESGOTAMENTO SANITÁRIO. IMPUGNAÇÃO PARCIAL DE DESPESAS. CITAÇÃO. REVELIA DA EMPRESA EXECUTORA. NÃO ACOLHIMENTO DAS ALEGAÇÕES DE DEFESA APRESENTADAS. IMPRESTABILIDADE DA PARCELA EXECUTADA DA OBRA IMPLICA CONDENAÇÃO PELO TOTAL DOS RECURSOS TRANSFERIDOS. CONTAS IRREGULARES. DÉBITO SOLIDÁRIO. MULTA PROPORCIONAL AO DÉBITO.

TOMADA DE CONTAS ESPECIAL (TCE)

Secretaria de Controle Externo no Estado de Alagoas (Secex-AL).

Atuo nos presentes autos com fundamento no art. 27-A da Resolução-TCU 175/2005, tendo em vista haver sido designado, por meio da Portaria-TCU 5-GAPES, de 27/1/2021, substituto do eminente Ministro Vital do Rêgo.
Cuidam os autos de tomada de contas especial (TCE) instaurada pela 5ª Superintendência Regional da Companhia de Desenvolvimento dos Vales do São Francisco e do Parnaíba (Codevasf) em desfavor da Sra. Rosiana Lima Beltrão Siqueira e do Sr. Maykon Beltrão Lima Siqueira, ex-prefeitos, em razão da impugnação parcial de despesas do Convênio 06.0015/00/2007 (Siafi 590640) , firmado em 14/3/2007, entre a Codevasf e o município de Feliz Deserto/AL.
Referido ajuste teve por objeto a execução de obras de esgotamento sanitário, no valor de R$ 1.700.917,67, dos quais R$ 85.045,88 a título de contrapartida da convenente, englobando as seguintes ações: rede coletora e ligações domiciliares da Bacia 'B', Estação Elevatória Final, Emissário de Recalque, Emissário do Efluente, obras civis da EE-01, EE-Final e Estação de Tratamento de Esgoto no Município de Feliz Deserto/AL, conforme plano de trabalho aprovado (peça 1, p. 168-172) .
Os recursos federais foram repassados em duas parcelas mediante as seguintes ordens bancárias: 2007OB902328, no valor de R$ 539.871,79, em 6/8/2007; e, 2008OB904011, no valor de R$ 538.000,00, emitida em 6/11/2008 (peça 3, p. 201) , totalizando, assim, R$ 1.077.871,79. Os créditos na conta específica ocorreram em 8/8/2007 e 10/11/2008, respectivamente (peça 2, p. 49) . A terceira parcela (R$ 538.000,00) prevista no plano de trabalho não chegou a ser liberada pela Codevasf.
O ajuste tinha previsão de vigência por trezentos dias a partir da data de assinatura (14/3/2007) , e após três prorrogações, passou a ter o vencimento em 23/9/2009 (peça 1, p. 278/280) .
Após licitação pelo município, foi contratada a empresa Terra Construções Ltda. para a execução as obras, que se iniciaram em 14/11/2007. O valor contratual pactuado foi de R$ 1.764.452,79, mas foi pago à contratada o montante de R$ 1.135.871,79 (peça 10) .
Foram constatadas, pela Codevasf, em 23/3/2009, várias falhas técnicas na execução das obras, a saber: (a) assentamento em local inapropriado da linha de recalque, diverso do previsto, com a utilização de tubulação que não condiz com a especificada no projeto, que romperá em virtude da pressão; (b) ausência de marcos topográficos de nível e de alinhamento; e (c) falhas na operação do aterro (inexistência de procedimento de compactação de valas e nivelamento de seu fundo) - peça 1, p.286/288.
Em julho/2009, a Codevasf realizou auditoria nas obras e verificou as seguintes impropriedades: (a) a licença ambiental vencida; (b) utilização de materiais inadequados e diverso do previsto na linha de recalque, com assentamento da rede em local impróprio; (c) ausência de topografia; (d) falhas na operação do reaterro; (e) ausência de controle do grau de compactação da lagoa de maturação; (f) serviços paralisados aguardando a regularização pela prefeitura quanto às falhas observadas (peça 1, p.368/379) .
Em 3/8/2009, o coordenador do convênio no âmbito da Codevasf deixou registrado à peça 1, p.310, que a obra estava paralisada e atrasada em relação ao cronograma, em razão das chuvas, das dificuldades na localização de jazidas (o que parou as obras da ETE) e de falhas no projeto executivo. À época, ainda precisavam ser executadas a rede coletora e a estação elevatória, bem assim serem corrigidas as falhas detectadas na linha de recalque. 
Em vista dessa conjuntura, o referido coordenador propôs mais uma prorrogação da vigência do convênio, até 27/10/2010, para possibilitar a conclusão da obra. Todavia, apesar de toda área técnica ter se mostrado favorável, ante parecer negativo da assessoria jurídica, a prorrogação não ocorreu (peça 1, p. 312/326) . 
A prestação de contas apresentada foi reprovada tecnicamente tendo em vista a "insuficiência de informações e inconsistência entre os serviços alegadamente executados e os medidos em campo". Foi realizado, em janeiro/2012, levantamento em campo e foi verificado que não houve avanço nos serviços que haviam sido realizados e, devido à falta de manutenção, os serviços anteriormente feitos foram comprometidos (parte das chicanas da ETE estava quebrada e parte da tubulação de entrada foi subtraída) - peça 3, p. 57 e 65) . Em conclusão, a Codevasf apontou a paralisação e o abandono da obra, apresentando sinais de deterioração (vandalismo e/ou tempo de exposição aos agentes naturais) - peça 3, p. 137) .
A análise financeira apontou a ausência do extrato bancário completo; a inexistência de ateste nas notas fiscais, que não discriminaram os serviços; ausência das medições que deram suporte aos pagamentos efetuados; execução parcial dos serviços, o que gerou pagamento indevido relativo a serviços não executados ou executados em desacordo com o plano de trabalho; ausência das cópias dos cheques emitidos; ausência de comprovação do recolhimento do imposto sobre serviços e da contribuição previdenciária (peça 2, p. 39/45) .   
No âmbito deste Tribunal, os responsáveis foram regularmente citados em razão da execução parcial e com falhas técnicas do objeto do convênio e pelos prejuízos advindos do abandono da obra, que resultou sem operacionalidade. Após sucessivos pedidos de prorrogação de prazo, a Sra. Rosiana Lima Beltrão Siqueira e o Sr. Maykon Beltrão Lima Siqueira apresentaram as alegações de defesa juntadas às peças 64 e 66. A empresa responsável pela execução das obras, também citada, não compareceu aos autos.
Em exame de mérito convergente (peças 70-71) , a Secex-AL concluiu pela rejeição dos argumentos trazidos pela Sra. Rosiana Lima Beltrão Siqueira e pelo Sr. Maykon Beltrão Lima Siqueira, e propôs julgar-lhes irregulares as contas, condená-los solidariamente ao ressarcimento do valor total dos recursos federais repassados, frente à imprestabilidade da parcela executada da obra, e ainda aplicar-lhes a multa proporcional ao débito prevista no art. 57 da Lei 8.443/1992. 
Com relação à empresa Terra Construções Ltda., a unidade propõe que seja condenada em débito solidário com os demais responsáveis, apenas com relação à parcela das obras não executadas, sugerindo também a cominação da multa proporcional ao débito.
O Ministério Público junto ao TCU externou concordância com a unidade técnica, conforme parecer à peça 73, apenas acrescentando que também as contas da empresa devem ser julgadas irregulares, em consonância com o que prescreve a jurisprudência mais recente deste Tribunal.
Manifesto, no essencial, minha concordância com os pareceres precedentes, de forma que incorporo as análises e conclusões ali empreendidas às minhas razões de decidir, com exceção apenas da responsabilização do prefeito sucessor, Sr. Maykon Beltrão Lima Siqueira, conforme tratarei mais à frente.
II
Em síntese, a Sra. Rosiana Lima Beltrão Siqueira argumenta em suas alegações de defesa que (i) não foi citada pela Codevasf quando da instauração e tramitação da TCE naquela entidade, o que implicaria a nulidade absoluta do processo; e (ii) tendo deixado a gestão do município por encerramento de seu mandato em 31/12/2008, a responsabilidade pela inexecução e pelo dano apurado seria de seu sucessor.
Com relação ao primeiro argumento, a unidade corretamente afastou qualquer possibilidade de nulidade do processo, uma vez que, na fase interna da TCE, que corre no órgão ou entidade instauradora, não há citação, mas sim notificação, que se consubstancia em oportunidade para que o responsável preste os esclarecimentos necessários ainda quando se está apurando a existência ou não de dano ao Erário. Conforme entendimento incontroverso nesta Casa, a fase interna da tomada de contas especial não corresponde a processo, mas a procedimento de caráter inquisitório, no qual não há partes, nem lide ou litígio. Assim, o contraditório somente se torna obrigatório com o ingresso da documentação no TCU, que foi exatamente o que ocorreu a partir do envio dos dados da TCE ao Tribunal e a consequente citação do responsável. Não há que se cogitar, portanto, qualquer nulidade, ofensa ao devido processo legal ou ao direito de contraditório.
Acerca do mérito das questões pela qual foi citada, corroboro a análise da unidade, segundo a qual, embora a responsável alegue reiteradamente ter cumprido rigorosamente a legislação nos processos de pagamento do convênio em exame, não trouxe aos autos comprovação documental que sustente suas afirmações.
São fartos os registros nos autos de irregularidades que foram constatadas durante a sua gestão, conforme relatório do tomador de contas (peça 3, p. 201-219) , do qual se extraem as seguintes ocorrências: pagamento de serviços não executados ou executados irregularmente; diferença no valor do aporte da contrapartida; rendimentos de aplicação financeira não devolvidos ao concedente; ausência de comprovante de recolhimento de INSS e ISS; ausência de documentos necessários à prestação de contas; e ausência de ateste de notas fiscais.
Ainda em 20/12/2007, mais de um ano antes do final do mandato da responsável, a Codevasf enviou ofício (peça 1, p. 242) , dirigido à então prefeita, comunicando que, em vistoria de supervisão da obra, foram encontradas irregularidades graves e solicitando providências acerca de sua paralisação, o que refuta a pretensão de imputar a seu sucessor a responsabilidade pela inexecução e pela imprestabilidade da parcela executada.
Como bem asseverou a unidade, vistoria técnica datada de 23/3/2009, menos de noventa dias após o início da gestão do Sr. Maykon Beltrão Lima Siqueira, relatório da Codevasf registrou diversas inconformidades, entre elas a utilização de materiais inadequados e diferentes do previsto. Assim, fica claro que a maior parte da execução irregular já tinha ocorrido, durante a vigência da gestão anterior, restando incontroverso que a ex-prefeita deu causa às irregularidades que resultaram em dano ao Erário.
A ex-prefeita solicita, nas conclusões de sua defesa, que o Tribunal interceda junto ao município para que forneça a ela os documentos requeridos que não conseguiu obter. Tal pedido não pode ser atendido, uma vez que não cabe ao TCU produzir ou determinar a produção de provas em favor do responsável, a quem compete, personalissimamente, o ônus de comprovar a boa e regular aplicação dos recursos públicos federais gerenciados.
III
O Sr. Maykon Beltrão, cuja gestão iniciou em 2009 ao suceder a Sra. Rosiana Lima Beltrão Siqueira, argumenta inicialmente em suas alegações de defesa que a celebração do convênio e mais de 90% da sua execução foram realizadas por sua antecessora, restando para sua gestão apenas a última medição, cujo pagamento realizou respaldado em documentação que indicava a regular execução do objeto. Afirma que procedeu à prestação de contas, na qual foram apontados apenas vícios formais e ausência de alguns documentos, e que somente com a notificação do TCU tomou conhecimento das irregularidades de execução do convênio, diante do que solicitou parecer técnico de engenheiro civil e notificou a empresa para que retificasse o que foi executado de forma inadequada, que, por sua vez, solicitou prazo de 180 dias para conclusão, reparos esses que já se encontram em andamento.
As justificativas apresentadas não encontram respaldo no processo, frente aos abundantes elementos nos autos que demonstram crassos problemas de execução, que exigiriam de um gestor de apenas média diligência certificar-se da situação do convênio antes de efetuar qualquer pagamento, em se tratando de recursos consideráveis para um município de apenas quatro mil habitantes.
Destaquem-se os diversos problemas de execução enfrentados, incluindo uma paralisação, tudo devidamente comunicado pela Codevasf à prefeitura (peça 1, p. 238-248) . Conforme registrou a unidade instrutiva, se havia documentação referente a esses problemas, o prefeito deveria ter tomado conhecimento da sua existência, e se a documentação não estava disponível, houve omissão em procurar e se inteirar da real situação da execução do convênio, antes de dar continuidade ao pagamento, o que o dever de diligência lhe impunha, assim como adotar as providências cabíveis contra a gestora anterior, o que também não foi feito.
Não há como aquiescer à alegação de que procedeu à prestação de contas, na qual foram apontados alguns vícios formais de ausência de documentação, e de que só tomou conhecimento das irregularidades com a notificação do TCU, tendo em vista que houve reiteradas cobranças da Codevasf em relação à prestação de contas, na sua gestão, como apontou a unidade técnica.
 Note-se que o ex-prefeito foi citado pelo Tribunal em 12/5/2015, ou seja, mais de sete anos e quatro meses depois de ter assumido a prefeitura e ter efetuado pagamento à contratada. Assim, também não é possível acolher argumentação de que adotou providência de notificar a empresa para que retificasse o que foi executado de forma errônea, primeiro, em razão da tardia providência adotada, vários anos após o final da vigência do convênio, e segundo, pelo fato de que os 180 dias mencionadas não eram para a conclusão dos reparos, mas para o seu início, conforme correspondência enviada pela empresa à prefeitura em 4/8/2015 (peça 56) .
O responsável também alega a necessidade de individualização da responsabilidade, ante a identificação clara de cada parcela gerida por cada gestor em exercício, e que sua gestão foi responsável apenas por recursos no valor de R$ 100.000,00. Alega ainda que a responsabilização do agente político deve estar embasada em provas de que sua conduta, comissiva ou omissiva, tenha sido decisiva para a ultimação da irregularidade, e cita diversos julgados desta Corte nos quais foi tratada a questão de agentes políticos não envolvidos na execução ou gestão dos recursos.
Quanto à individualização da responsabilização, registro aqui, com as devidas vênias, minha única divergência com a unidade técnica, que propugnou por condenar ambos os ex-prefeitos em débito solidário pelo total dos recursos federais repassados.
Primeiramente, consigno que assiste total razão à unidade quando invoca jurisprudência desta Corte segundo a qual execução parcial objeto conveniado se presta a reduzir o valor do débito imputado ao responsável quando comprovada a possibilidade de aproveitamento das parcelas concluídas, o que não é o caso destes autos. Frente ao completo desperdício dos recursos federais aplicados, que não lograram resultar em qualquer benefício, não há outro deslinde que não seja o ressarcimento total dos valores. 
No entanto, dada a clara repartição temporal e factual presente nos autos, uma vez que o prefeito sucessor geriu menos de 10% do valor repassado a partir do início de sua gestão, considero de exagerado rigor condená-lo em solidariedade com a prefeita antecessora pelo total dos recursos repassados, o que atentaria contra os princípios constitucionais da razoabilidade e proporcionalidade. É plenamente possível proceder à individualização das condutas, de forma que acolho as alegações do Sr. Maykon Beltrão com relação a essa questão.
Já a jurisprudência mencionada pelo responsável relativa à responsabilização do agente político não encontra correto paralelo com o que se examina nestes autos, uma vez que, no presente caso, o prefeito não atua apenas como agente político, mas é também executor, sendo ordenador de despesas. Assim, não podem ser acolhidas as suas manifestações.
IV
Registro a revelia da empresa Terra Construções Ltda., responsável pela execução das obras objeto do convênio, que foi regularmente citada, e, a despeito de diversas tentativas de notificação por parte da unidade, deixou de comparecer aos autos.
A responsabilidade da empresa, no entanto, não se estende a todo o montante de recursos repassados, uma vez que deles não foi gestora, e fica limitada ao valor que recebeu em pagamentos por serviços considerados irregulares ou não executados, ou seja, R$ 685.185,46 (dos quais R$ 585.185,46 em solidariedade com a ex-prefeita, e R$ 100.000,00 em solidariedade com o prefeito sucessor) . Esta é a importância que corresponde a serviços não executados no objeto do convênio, ou executados de forma diferente da prevista nas especificações técnicas do empreendimento, conforme relatório do tomador de contas, da qual ainda deverá ser descontado o valor das parcelas da contrapartida, que somam R$ 45.000,00 (peça 3, p. 207) .
Já o valor restante, de R$ 437.686,33, que se traduziu em parcela executada, mas sem qualquer préstimo, deverá ser atribuído integralmente à ex-prefeita, em cuja gestão se deu a assinatura do convênio e se originaram os problemas que resultaram na instauração desta TCE.
Anote-se que, por não ser possível vincular com exatidão, relativamente a esses pagamentos, as datas correspondentes às irregularidades cometidas, considerou-se para efeito de cálculo dos valores do débito a data do último pagamento irregular, o que configura a opção menos onerosa para os responsáveis e seguramente não excede o real valor devido, conforme os ditames do art. 210 do RI/TCU.
Em face do que restou apurado nos autos e ante a completa frustração dos objetivos do convênio, pela ação concorrente de ambos os gestores e também da empresa contratada, devem os responsáveis ser condenados ao recolhimento solidário do débito, em cujo cálculo deverá ser considerado um crédito referente a valor recolhido por meio de GRU a título de devolução de recursos, conforme apontado pela unidade instrutiva.
Por fim, acolho a proposta da unidade no sentido de aplicar aos responsáveis a multa proporcional ao débito prevista no art. 57 da Lei 8.443/1993. 
	Diante do exposto, VOTO para que seja adotada a minuta de deliberação que ora trago ao exame deste Colegiado.
TCU, Sala das Sessões Ministro Luciano Brandão Alves de Souza, em 2 de fevereiro de 2021.
Weder de Oliveira 
Relator